ACORDAO-COMPLETO-2541493

ACÓRDÃO 1889/2022 ATA 32/2022 - PLENÁRIO

VISTOS, relatados e discutidos estes autos de tomada de contas especial instaurada para apurar as responsabilidades pelo dano de R$ 1.658.680,07, identificado no Contrato 2200.053.080.09.2, firmado entre a Petróleo Brasileiro S.A. (Petrobras) e a empresa L.C. Inspeções Técnicas Ltda. EPP (L.C. Inspeções) , para a prestação de serviços de inspeção em equipamentos de movimentação de carga pertencentes às unidades marítimas da Estatal (UN-RIO) ,
ACORDAM os Ministros do Tribunal de Contas da União, reunidos em sessão Plenária, ante as razões expostas pelo Relator, em:
9.1. acolher, parcialmente, as alegações de defesa dos Srs. André Correa Dias (CPF XXX.882.087-XX) , Cláudio Oliveira da Costa (CPF XXX.839.047-XX) , Francisco Neves de Oliveira (CPF XXX.983.117-XX) , Jorge Luis de Abreu Rangel (CPF XXX.194.877-XX) e Paulo Roberto Viana (CPF XXX.370.127-XX) , com fundamento nos arts. 1º, inciso I, 16, inciso II, 18 e 23, inciso II, da Lei 8.443/1992, c/c os arts. 1º, inciso I, 208 e 214, inciso II, do Regimento Interno, julgar regulares com ressalva suas contas, dando-se lhes quitação;
9.2. julgar irregulares as contas dos Srs. Sérgio Leandro Lemos (CPF XXX.111.207-XX) , João Luis do Vale Batista (CPF XXX.999.797-XX) e Antônio Coelho Neto (CPF XXX.151.223-XX) , com fundamento nos arts. 1º, inciso I; 16, inciso III, alíneas "b" e "c", da Lei 8.443/1992, c/c com os arts. 1º, inciso I, e 209, incisos II e III, do RI/TCU;
9.3. condenar os responsáveis identificados no subitem anterior, solidariamente com a empresa L.C. Inspeções Técnicas Ltda. EPP (CNPJ 86.912.565/0001-60) , com fundamento no art. 19, caput, da Lei 8.443/1992, c/c o art. 210 do Regimento Interno do TCU, ao pagamento das importâncias a seguir especificadas, com a fixação do prazo de 15 (quinze) dias, a contar das notificações, para comprovarem, perante o Tribunal, em respeito ao art. 23, inciso III, alínea "a", da Lei 8.443/1992, c/c art. 214, inciso III, alínea "a", do RI/TCU, o recolhimento da dívida aos cofres da Petrobras S.A, atualizada monetariamente e acrescida dos juros de mora, calculados a partir da data discriminada, até a data do recolhimento, na forma prevista na legislação em vigor:

9.3.1. Sr. Sérgio Leandro Lemos e empresa L.C. Inspeções Técnicas Ltda. EPP:
	Data
	Valor - R$

	24/2/2010
	13.969,57

	29/3/2010
	178.552,71

	25/5/2010
	376.190,82

	24/6/2010
	290.686,00

9.3.2. Sr. Sérgio Leandro Lemos e empresa L.C. Inspeções Técnicas Ltda. EPP:
	Data
	Valor - R$

	24/9/2010
	182.281,22

	24/11/2010
	28.670,78

	27/12/2010
	67.510,50

	31/01/2011
	24.720,81

9.3.3. Sr. João Luis do Vale Batista e empresa L.C. Inspeções Técnicas Ltda. EPP:
	Data
	Valor - R$

	26/4/2010
	300.335,31

9.3.4. Srs. João Luis do Vale Batista e Antônio Coelho Neto e empresa L.C. Inspeções Técnicas Ltda. EPP:
	Data
	Valor - R$

	26/7/2010
	159.069,06

	24/8/2010
	101.736,32

9.4. aplicar aos Srs. Sérgio Leandro Lemos (CPF XXX.111.207-XX) , João Luis do Vale Batista, (CPF XXX.999.797-XX) e Antônio Coelho Neto (CPF XXX.151.223-XX) e à L.C. Inspeções Técnicas Ltda. EPP (CNPJ 86.912.565/0001-60) , individualmente, a multa prevista no art. 57 da Lei 8.443/1992 c/c o art. 267 do RI/TCU, nos valores de R$ 116.000,00 ao primeiro responsável, R$ 56.000,00 aos dois últimos responsáveis e R$ 142.000,00 à empresa, fixando-lhes o prazo de 15 (quinze) dias, a contar das notificações, para comprovarem, perante o Tribunal (art. 214, inciso III, alínea "a", do Regimento Interno) , o recolhimento das dívidas aos cofres do Tesouro Nacional, atualizadas monetariamente desde a data do acórdão até a dos efetivos recolhimentos, se forem pagas após o vencimento, na forma da legislação em vigor;
9.5. autorizar, desde logo, nos termos do art. 28, inciso II, da Lei 8.443/1992, a cobrança judicial das dívidas, caso não atendidas as notificações;
9.6. autorizar, desde logo, caso solicitado e o processo não tenha sido remetido para cobrança judicial, o pagamento da dívida em até 36 (trinta e seis) parcelas mensais e consecutivas, nos termos do art. 26 da Lei 8.443/1992, c/c o art. 217 do Regimento Interno/TCU, fixando-se o vencimento da primeira parcela em 15 (quinze) dias, a contar do recebimento da notificação, e o das demais a cada 30 (trinta) dias, devendo incidir sobre cada valor mensal os correspondentes acréscimos legais, na forma prevista na legislação em vigor, sem prejuízo de alertar os responsáveis de que a falta de comprovação do recolhimento de qualquer parcela implicará o vencimento antecipado do saldo devedor; e
9.7. notificar do presente acórdão os responsáveis e a Procuradoria da República do Rio de Janeiro, em conformidade com o art. 209, § 7º, do RI/TCU, para a adoção das providências cabíveis.

Tomada de contas especial instaurada para apurar as responsabilidades pelo dano identificado em contrato firmado para a prestação de serviços de inspeção em equipamentos de movimentação de carga pertencentes às unidades marítimas da Petrobras. Análise das alegações de defesa.

Petróleo Brasileiro S.A.

3. Responsáveis: Andre Correa Dias (XXX.882.087-XX); Antonio Coelho Neto (XXX.151.223-XX); Claudio Oliveira da Costa (XXX.839.047-XX); Francisco Neves de Oliveira (XXX.983.117-XX); Joao Luis do Vale Batista (XXX.999.797-XX); Jorge Luiz de Abreu Rangel (XXX.194.877-XX); L.C. Inspeções Técnicas Ltda. (86.912.565/0001-60); Maria das Graças Silva Foster (XXX.772.727-XX); Paulo Roberto Viana (XXX.370.127-XX); Sergio Leandro Lemos (XXX.111.207-XX).

13.1. Ministros presentes: Bruno Dantas (na Presidência), Benjamin Zymler, Aroldo Cedraz, Vital do Rêgo (Relator), Jorge Oliveira e Antonio Anastasia.
13.2. Ministro-Substituto convocado: Augusto Sherman Cavalcanti.
13.3. Ministros-Substitutos presentes: Marcos Bemquerer Costa, André Luís de Carvalho e Weder de Oliveira.

VITAL DO RÊGO

Adoto como partes do relatório a instrução da Secretaria de Fiscalização de Infraestrutura de Petróleo e Gás Natural (SeinfraPetróleo) e o parecer da representante do Ministério Público junto ao TCU (MPTCU) , os quais transcrevo a seguir, com ajustes de forma apenas (peças 156 e 164) :
INTRODUÇÃO
	Cuidam os autos de tomada de contas especial (TCE) instaurada em cumprimento ao item 9.2 do Acórdão 1492/2017-TCU-Plenário, por meio do qual este Tribunal de Contas, com fundamento no art. 47 da Lei 8.443/1992 c/c art. 252 do RI/TCU, converteu a representação objeto do TC Processo 028.438/2014-0 para que se saneie a questão do dano apontado de R$ 1.658.680,07 durante a execução do contrato 2200.0053080.09.2, celebrado com a empresa L.C. Inspeções Técnicas Ltda. EPP, beneficiária dos pagamentos, que teve por objeto a prestação de serviços de inspeção em equipamentos de movimentação de carga pertencentes às unidades marítimas da Petrobras (UN-RIO) no período de 21/12/2009 a 20/12/2011 - 730 dias (peças 8-16) .
HISTÓRICO 
2.	No contrato 2200.0053080.09.2 estava previsto que os valores a serem pagos pela Petrobras à contratada seriam aqueles resultantes da aplicação dos preços unitários, constantes da planilha de preços unitários (peça 9) , sobre as quantidades de serviços que fossem efetivamente executados e aceitos pela fiscalização (subcláusula 5.3, p. 21, peça 8) .
3.	A Petrobras, em resposta às diligências efetivadas no âmbito do TC Processo 028.438/2014-0, encaminhou os seguintes documentos/informações, juntados aos presentes autos:
26 relatórios de medição (peça 17) ; 
	26 notas fiscais dos serviços prestados (peça 18, p. 1-26) ; e
detalhamento de pagamentos ao fornecedor, conforme dados extraídos diretamente do Sistema SAP (sistema integrado de gestão empresarial utilizado pela Petrobras) , por meio do qual se observa que o valor bruto alcançou o montante de R$ 3.525.296,57, tendo sido pago pela Petrobras à L.C. Inspeções Técnicas Ltda. EPP o valor líquido de R$ 2.621.342,46, após reter aproximadamente 25,45% referentes a impostos devidos: ISS, IR, PIS, Cofins, CSLL e INSS (peça 18, p. 27) .
4.	A Petrobras constituiu um grupo de trabalho, mediante o DIP UO-RIO/CBS 273, de 12/9/2011, para conferência das medições com os registros de obra. Relatório elaborado por esse grupo indicou pagamentos a maior no valor de R$ 1.658.680,07 e apontou diversas não conformidades relativas às boas práticas de gerência/fiscalização (peça 20) .
5.	Em consequência, foi constituída Comissão Interna de Apuração (CIA) , nos termos do DIP UO- RIO 466, de 25/10/2011, para apurar os motivos daqueles pagamentos a maior. A Comissão concluiu pela devolução por parte da L.C. Inspeções Técnicas Ltda. EPP dos valores recebidos a maior e pelo enquadramento da conduta de parte dos funcionários ouvidos na falta disciplinar de "causar prejuízo à companhia, culposa ou dolosamente, por omissão e/ou negligência", atenuada pela total falta de gestão no primeiro período do contrato, até abril de 2010 (peça 21) .
6.	Em atendimento à solicitação da Ouvidoria Geral da Petrobras 3283, de 6/9/2011, com fulcro em denúncia sobre irregularidades na gestão e na fiscalização de contratos, em especial com a L.C. Inspeções Técnicas Ltda. EPP, dentre outras, foram realizados exames de conformidade em dois processos licitatórios e nas medições de serviços de cinco contratos da referida empresa (incluindo o que ora se investiga) . Conforme se observa do Relatório da Auditoria Interna R-9527/2011, de 24/1/2012 (peça 22) , não foram apuradas evidências de superfaturamento, de beneficiamento indevido de fiscais da Petrobras ou de fraude nas licitações.
7.	Em relação aos empregados, a Petrobras informou que adotou medidas administrativo-disciplinares que, em 13/11/2012, culminaram com a demissão dos funcionários João Luis do Vale Batista e Sérgio Leandro Lemos; a suspensão de dez dias do funcionário Antônio Coelho Neto; e a advertência do funcionário André Correa Dias (peça 19, p. 14) , encaminhando a documentação comprobatória (peça 23, p. 4 e 9-15) .
8.	No que tange à L.C. Inspeções Técnicas Ltda. EPP, a Petrobras informou que a empresa foi impedida de participar de novo processo licitatório.	 No tocante ao valor supostamente pago a maior, a Petrobras ajuizou, em 14/2/2013, ação judicial de Notificação de Interrupção da Prescrição do direito de cobrança do valor R$ 1.658.680,07, na 1ª Vara Cível da Comarca da Capital do Tribunal de Justiça do Estado do Rio de Janeiro - processo 0046094- 47.2013.8.19.0001 (peça 19, p. 14; peça 23, p. 5 e 8) .
9.	Em 15/7/2016, foi juntado ao TC Processo 028.438/2014-0 o Ofício GAB/TC 552, de 1º/4/2015, por meio do qual foram encaminhadas informações adicionais do Processo MPRJ 2014.00863480 - o mesmo que deu origem àquela representação (peça 24) .
10.	A SecexEstataisRJ, em sua última instrução no âmbito do TC Processo 028.438/2014-0, propôs determinação à Petrobras para que adotasse as medidas administrativas (e/ou judiciais) necessárias ao ressarcimento do prejuízo sofrido de R$ 1.658.680,07, em face dos empregados e ex-empregados responsáveis solidariamente pela dívida junto à empresa LC Inspeções Técnicas Ltda. EPP, nos termos dos arts. 3º e 4º da IN TCU 71/2012, nos limites da culpabilidade de cada um, inclusive quanto à possibilidade de inclusão de tais agentes como litisconsortes passivos no processo 0046094-47.2013.8.19.0001, nos termos dos arts. 113, inciso I, e 115 do CPC, e que informasse ao TCU o resultado das medidas adotadas.
11.	Esta proposta foi acolhida em parte pelo Plenário desta Corte de Contas que, por meio do Acórdão 1492/2017-TCU-Plenário, decidiu converter aquela representação na presente tomada de contas especial, determinando as citações necessárias, considerando, para tanto, os limites da culpabilidade de cada um dos empregados e ex-empregados que deram causa ao dano de R$ 1.658.680,07 durante a execução do contrato 2200.0053080.09, solidariamente com a empresa L.C. Inspeções Técnicas Ltda. EPP, beneficiária dos pagamentos.
12.	Após abertura desta TCE, em 12/9/2017, a Petrobras, baseada no que chamou de "existência de sobreposição finalística das medidas elencadas nos itens 9.2 e 9.4 do r. Acórdão 1492/2017-TCU-Plenário", apresentou, no presente processo, requerimento de esclarecimento da visão do TCU sobre existência de vantagem na inclusão dos empregados e ex- empregados da Petrobras no processo 0046094-47.2013.8.19.0001 (peças 4-7) .
13.	Em 13/11/2017, esta Unidade Técnica, com vistas ao saneamento das questões relacionadas ao valor correto do dano, a possíveis falhas no sistema de controles internos e à definição da responsabilidade individual ou solidária dos agentes envolvidos, propôs o encaminhamento de diligência à Petrobras (peças 26-28) , e, na sequência, o não conhecimento pelo Relator do requerimento citado no parágrafo anterior.
14.	A diligência foi efetivada por meio do Ofício 786/2017-TCU/SecexEstataisRJ, de 13/11/2017 (peça 29) .
15.	Em despacho de 27/11/2017, o Ministro Vital do Rêgo, Relator, acolhendo proposta da unidade técnica (SecexEstataisRJ) , decidiu pelo não conhecimento do requerimento encaminhado pela Petrobras (vide parágrafo 12) , por não se enquadrar em nenhuma das hipóteses previstas no RITCU.
16.	A Petrobras encaminhou todos os documentos/informações solicitados na diligência supracitada, por meio das seguintes notas técnicas:
a)	Nota Técnica GAPRE/GDEOC 362/2017, encaminhada pela Carta GAPRE 295/2017, de 6/12/2017 (peça 38) , respondendo parcialmente à alínea "i" do item V da diligência, ressaltando a inexistência de processo investigativo ou CIA sobre o contrato 2200.0053080.09.2 ou L.C. Inspeções Técnicas Ltda.;
b)	Nota Técnica GAPRE/GDEOC 376/2017, encaminhada pela Carta GAPRE 310/2017, de 22/12/2017 (peça 41) , encaminhando respostas parciais sobre:
b.1)	alínea "b" do item IV da diligência (cópia de todos os pareceres constantes do processo licitatório) - peça 41, p. 1-31 e 470;
b.2)	alínea "c" do item IV da diligência (cópia de todas as dúvidas encaminhadas pelos licitantes com relação aos termos do edital e das respectivas análises e respostas encaminhadas pela Petrobras) - peça 41, p. 32-49 e 470;
b.3)	alínea "a" do item V da diligência (normativos, normas, padrões, códigos, documentos internos do Sistema Petrobras - DIPs ou de outra denominação, vigentes à época) - peça 41, p. 50- 414 e 471;
b.4)	alínea "b" do item V da diligência (normativos, normas, padrões, códigos, documentos internos do Sistema Petrobras - DIPs ou de outra denominação, atualmente em vigor) - peça 41, p. 415-469 e 471; e
b.5)	alíneas "i" (e-mails, correspondências e apurações judiciais e extrajudiciais) e "j" (cópia integral do processo judicial de Notificação de Interrupção da Prescrição 0046094-47.2013.8.19.0001) do item V da diligência - peça 41, p. 472-713;
c)	Nota Técnica GAPRE/GDEOC 1/2018, encaminhada pela Carta GAPRE 2/2018, de 3/1/2018 (peças 44 a 47) , encaminhando respostas complementares sobre:
c.1)	item I da diligência (reajuste contratual de 3,69% aos valores básicos de medição tabulados nos Relatórios de Medição 11 a 14 e possíveis divergências na consolidação de valores apurados pelo Grupo de Trabalho constituído pelo DIP UO-RIO/CBS 273, de 12/9/2011) - peças 44 e 45, p. 1- 6;
c.2)	item II da diligência (datas dos pagamentos dos Relatórios de Medição 1 a 13 e dos respectivos documentos contábeis de comprovação) - peças 44 e 45, p. 7-15, complementadas pelas informações constantes na peça 48;
c.3)	item III da diligência (etapas do processo de pagamento SAP, controles, causas das não conformidades apontadas, dentre outras) - peças 44 e 45, p. 16-20;
c.4)	alíneas "a" e "d" do item IV da diligência (dados dos responsáveis) e reencaminhamento da resposta às alíneas "b" (pareceres do processo licitatório) e "c" (dúvidas) já encaminhadas - peças 44 e 45, p. 21-64;
c.5)	alíneas "a" e "b" do item V da diligência (normativos, normas, padrões, códigos, documentos internos do Sistema Petrobras - DIPs ou de outra denominação) - peças 44 e 46, p. 1-2 e 36-455 (reencaminhamento) ;
c.6)	alínea "c" do item V da diligência (atos de nomeação formal dos fiscais e dos gerentes do contrato 2200.0053080.09.2) - peças 44 e 46, p. 2 e 456-463;
c.7)	alínea "d" do item V da diligência (funções técnicas e limites de responsabilidades relacionados ao contrato 2200.0053080.09.2) - peças 44 e 46, p. 2-6;
c.8)	alínea "e" do item V da diligência (competências técnicas dos fiscais e dos gerentes do contrato 2200.0053080.09.2) - peças 44 e 46, p. 7-19 e 464-667;
c.9)	alínea "f" do item V da diligência (detalhamento, por relatório de medição, dos fiscais e dos gerentes do contrato 2200.0053080.09.2, bem como das autoridades que autorizaram o pagamento) - peças 44 e 46, p. 19 e 20;
c.10)	alínea "g" do item V da diligência (dados pessoais dos agentes envolvidos) - peças 44 e 46, p. 20-22;
c.11)	alínea "h" do item V da diligência (Relatórios de Medição - RMs) - peças 44 e 46, p. 22 e 668-721;
c.12)	alínea "i" do item V da diligência (mails, correspondências e apurações judiciais e extrajudiciais) - peças 44, 46, p. 22-45, e 47, anexos 8 e 9; e
d)	Complemento à Nota Técnica GAPRE/GDEOC 1/2018, encaminhada pela Carta GAPRE 11/2018, de 4/4/2018 (peça 48) , encaminhando respostas complementares ao item II da diligência (datas dos pagamentos dos Relatórios de Medição 1 a 13 e dos respectivos documentos) .
17.	Nesse diapasão, à luz do acervo documental contido nos autos, a unidade técnica propôs a citação dos Senhores Paulo Roberto Viana, Antônio Coelho Neto, André Correa Dias, João Luis do Vale Batista, Sérgio Leandro Lemos, Francisco Neves de Oliveira, Cláudio Oliveira da Costa, Jorge Luiz de Abreu Rangel e LC Inspeções Técnicas Ltda. EPP. (peça 49, p. 23-27) .
18.	Destarte, em cumprimento ao despacho do Secretário (peça 50) , foi promovida a citação dos responsáveis por intermédio dos seguintes ofícios de citação e respectivas ciências, cujas alegações de defesa estão descritas nas peças a seguir relacionadas:

Tabela 1 - Ofícios, ciências e defesas dos responsáveis
	Responsáveis
	Ofício - Citação
	Ciência
	Alegações de Defesa

	Paulo Roberto Viana
 (Procuração - peça 140) 
Dr. Marco Rodrigo de Souza da Costa - OAB/RJ 172474 
	Ofício 988/2018 - peça 60
	24/12/2018 (peça 77) 
	Peça 143

	Antônio Coelho Neto
 (Procuração - peça 135) 
Dr. Alexandre Galvão Rodrigues - OAB/RJ 134.496 e outros
	Ofício 987/2018 - peça 61
	24/12/2018 (peça 76) 
	Peça 137

	André Correa Dias
 (Procuração -peça 138) 
Dr. Valdir Carneiro de Sá - OAB/RJ 36157 
	Ofício 986/2018 - peça 62
	27/12/2018 (peça 82) 
	Peça 139

	João Luis do Vale Batista
 (Procuração - peça 112) 
Dr. Nilton Tavares Grão - OAB/RJ 40.149 e outros
	Ofício 985/2018 - peça 63
	24/12/2018 (peça 81) 
	Peça 87, 90-99

	Sérgio Leandro Lemos
 (Procuração - Peça 88) 
Dr. Nilton Tavares Grão - OAB/RJ 40.149 e outros
	Ofício 984/2018 - peça 64
	24/12/2018 (peça 80) 
	Peças 100-111

	Francisco Neves de Oliveira
 (Procuração - peça 132) 
Dr. Cláudio Roberto Siqueira Castro OAB/RJ 020083 e outros 
	Ofício 991/2018 - peça 65
	27/12/2018 (peça 86) 
	Peça 145

	Cláudio Oliveira da Costa
 (Procuração - peça 125) 
Dr. Cláudio Roberto Siqueira Castro OAB/RJ 020083 e outros
	Ofício 990/2018 - peça 66
	24/12/2018 (peça 84) 
	Peça 144

	Jorge Luiz de Abreu Rangel
 (Procuração - peça 125) 
Dr. Cláudio Roberto Siqueira Castro OAB/RJ 020083 e outros
	Ofício 989/2018 - peça 67
	26/12/2018 (peça 83) 
	Peça 144

	LC Inspeções Técnicas Ltda.
	Ofício 992/2018 - peça 68
	8/1/2019 (peça 118) 
	Não foi apresentada.

	Fonte: peças nominadas
19.	Impende ressaltar que, uma vez frustrada a tentativa de citação da empresa LC Inspeções Técnicas Ltda. EPP por meio do Ofício 0992/2018-TCU/SecexEstataisRJ, de 14/12/2018 (peça 68) , esta foi citada por meio do edital de peça 155.
EXAME TÉCNICO
20.	Considerando as alegações de defesa apresentadas pelos responsáveis, proceder-se-á à descrição de seus argumentos, seguida de suas respectivas análises quanto aos pagamentos irregulares e a sequência do fluxo de pagamento com diversos vícios ou ausência da documentação comprobatória, com infração ao disposto no padrão UN-RIO PE-2EA-01571-I "Roteiro para Gerência e Fiscalização de Contratos".
III.1.  	Síntese dos argumentos preliminares
21.	Inicialmente, esta unidade técnica procederá à análise das alegações de defesa quanto aos argumentos preliminares suscitados e, posteriormente, àqueles que atacam a imputação das irregularidades e do débito.
III.1.1. 	Da prescrição e da razoável duração do processo
22.	O responsável Antônio Coelho Neto (peça 137) sustenta que a prescrição da pretensão da reparação civil ocorre em três anos, nos termos do art. 189 e art. 206, §3º, do Código Civil. Nesse diapasão, enfatiza que a notificação judicial da Petrobras não interrompe o prazo prescricional, uma vez que não havia sido arrolado. Igualmente assevera que a sua citação ocorreu seis anos após a violação do direito da Petrobras, o que, segundo seu entendimento, conduz à prescrição.
23.	No mesmo sentido, o Sr. Francisco Neves de Oliveira (peça 145) enfatiza que os fatos pertinentes ao Contrato com a LC Inspeções Técnicas Ltda. EPP ocorreram há mais de nove anos, o que inviabiliza o exercício regular da ampla defesa e do contraditório. Outrossim, asseverou que tal demora resulta em ofensa à razoável duração do processo esculpida no art. 5º, inciso LXXVIII, da Constituição Federal. 
24.	Impende ressaltar que, tanto o Sr. Antônio Coelho Neto (peça 137) , quanto o Sr. Francisco Neves de Oliveira (peça 145) , colacionaram jurisprudências do Supremo Tribunal Federal e do Superior Tribunal de Justiça, a fim de sustentarem que o prazo de prescrição da pretensão punitiva deve se dar em cinco anos (Mandado de Segurança 32.201/DF - STF, Mandado de Segurança 25.116 - STF, Resp 1.480.350/RS - STJ e outros) . 
Análise técnica
25.	Os responsáveis transcrevem ementa decisória do Superior Tribunal de Justiça (REsp 1.480.350) a fim de subsidiar a alegação de que o Tribunal de Contas da União teria o prazo quinquenal para exigir a comprovação da regular aplicação dos recursos por meio de tomada de contas especial. 
26.	Dissentimos da retórica defensiva. Isso porque as ações de ressarcimento movidas pelo Estado contra os agentes causadores de dano ao erário são imprescritíveis, nos termos do art. 37, § 5º, da Constituição Federal. Tal matéria foi pacificada no âmbito do Tribunal por meio da Súmula TCU 282, de 15/8/2012, Acórdão 2166/2012-TCU-Plenário, de Relatoria do Ministro Benjamin Zymler, e no incidente de uniformização de jurisprudência, tratado no Acórdão 2709/2008-TCU-Plenário, igualmente de relatoria do Ministro Benjamin Zymler.
27.	Tal compreensão também encontra respaldo na decisão do Supremo Tribunal Federal, proferida em 4/9/2008. Ao apreciar o Mandado de Segurança 26.210-9/DF, a Suprema Corte deu à parte final do § 5º, do art. 37 da Constituição Federal, a interpretação de que as ações de ressarcimento são imprescritíveis. O eminente Relator, Ministro Ricardo Lewandowski, assim pontificou:
No que tange à alegada ocorrência de prescrição, incide, na espécie, o disposto no art. 37, § 5º da Constituição de 1988, segundo o qual:
§ 5º - A lei estabelecerá os prazos de prescrição para ilícitos praticados por qualquer agente, servidor ou não, que causem prejuízos ao erário, ressalvadas as respectivas ações de ressarcimento.
Considerando ser a Tomada de Contas Especial um processo administrativo que visa a identificar responsáveis por danos causados ao erário, e determinar o ressarcimento do prejuízo apurado, entendo aplicável ao caso sob exame a parte final do referido dispositivo constitucional.
28.	Portanto, não há que se falar em prescrição do débito. A condenação em débito em processo de tomada de contas especial não tem caráter punitivo, possuindo, essencialmente, a natureza jurídica de reparação civil pelo prejuízo causado ao erário, não sendo alcançada pelo instituto da prescrição da pretensão punitiva.
29.	A prescrição da pretensão punitiva subordina-se ao prazo geral indicado no art. 205 da Lei 10.406/2002, qual seja, dez anos, conforme entendimento firmado no Acórdão 1441/2016-TCU-Plenário, de relatoria do Ministro Walton Alencar Rodrigues.
30.	Não se vislumbra a prescrição da pretensão punitiva do TCU, no presente caso concreto, haja vista, nos termos do Acórdão 1441/2016-TCU-Plenário, não ter havido o transcurso de mais de dez anos entre a ordem para a citação, em 3/5/2017, e a data do primeiro pagamento indevido, 24/2/2010.
31.	Pelos motivos expostos, não há, também, como acolher a alegada prescrição quinquenal da instauração da tomada de contas especial, apoiada nas decisões judiciais da Primeira Turma do Superior Tribunal de Justiça e da Quarta Turma do Tribunal Regional Federal da 5ª Região.
32.	À guisa de tais conclusões, considerando que as ações de ressarcimento são imprescritíveis, não há que se sustentar que possam ser afastadas invocando a razoável duração do processo. Destarte, não merecem ser acolhidas tais preliminares.
III.1.2. 	Da apreciação dos fatos por outras instâncias
33.	Os responsáveis Sérgio Leandro Lemos (Peça 100) e João Luis do Vale Batista (Peça 87) argumentam que a negligência e a desídia que lhes foram imputadas restaram afastadas nas reclamações trabalhistas 0010437-50.2013.5.01.0048 e 0000299-80.2012.5.01.0073.
34.	O responsável Francisco Neves de Oliveira (peça 145) assevera que o procedimento do Ministério Público do Rio de Janeiro que trata dos mesmos fatos desta tomada de contas especial foi arquivado por insuficiência de provas da prática de atos de improbidade e ausência de dano ao erário.
Análise técnica
35.	A sentença proferida pelo juízo cível, tal como pelo juízo trabalhista, sob qualquer fundamento, não vincula a decisão administrativa proferida pelo TCU, em razão do princípio da independência das instâncias, conforme se depreende dos Acórdão 131/2017-TCU-Plenário, Relator Walton Alencar Rodrigues; 2.983/2016-TCU-Primeira Câmara, Relator Bruno Dantas; 30/2016-TCU-Plenário, Relator Augusto Nardes e 4.734/2010-TCU-Primeira Câmara, Relator José Jorge.
36.	Apenas a sentença absolutória no juízo criminal fundada no reconhecimento da inexistência material do fato ou da negativa de autoria tem densidade bastante para impedir a responsabilização civil e administrativa do agente, o que não se evidencia nas decisões judiciais colacionadas nas peças defensivas.
37.	Portanto, as ações de natureza civil não vinculam o juízo de valor formado pelo Tribunal de Contas da União, o qual deve ser afetado apenas no caso de absolvição na esfera penal com as premissas expressas de inexistência do fato ou de negativa de autoria. Assim, entende-se pelo não acolhimento da preliminar apresentada pelos responsáveis.  
III.1.3. Da utilização de prova emprestada
38.	Os responsáveis Sérgio Leandro Lemos e João Luís do Vale Batista requerem a esse Colegiado de Contas que seja tomado como prova emprestada os autos dos processos 0010437-50.2013.5.01.0048 e 0000299.80-2012.5.01.0073.
Análise técnica
39.	A utilização de provas produzidas em outras instâncias ampara-se no Novo Código de Processo Civil (NCPC) , que tornou típica a prova emprestada, conforme dispõe o seu art. 372, in verbis: "O juiz poderá admitir a utilização de prova produzida em outro processo, atribuindo-lhe o valor que considerar adequado, observado o contraditório". 
40.	Assim, deve ser objeto de análise desta unidade técnica as provas emprestadas oriundas dos autos dos processos 0010437-50.2013.5.01.0048 e 0000299.80-2012.5.01.0073 que tramitaram no Juízo Trabalhista, as quais estarão compreendidas na análise do mérito das alegações de defesa dos responsáveis.
III.2. Síntese e Análise da Defesa dos Responsáveis
41.	Vencida a análise das alegações de defesa quanto às questões preliminares suscitadas, procederemos à análise dos argumentos trazidos pelos responsáveis relacionados às condutas, ao nexo de causalidade, ao dano e à culpabilidade que lhes foram imputados por meio da instrução de peça 49, compreendendo todo o acervo probatório apresentado, assim como a prova emprestada do juízo trabalhista.
42.	Impende ressaltar que esta unidade técnica procederá ao escrutínio das condutas dos responsáveis que ocupavam os cargos a seguir relacionados com as respectivas atribuições que lhes foram associadas à peça 45, p. 17:
	Parte Contratual
	Responsável
	Descrição Sumária das Operações da Transação

	Petrobras
	Fiscal de Campo ou Bordo
	Responsável pelo acompanhamento dos serviços a bordo da plataforma, verificando se tais serviços estão sendo realizados conforme padrões de segurança da Petrobras, responsável pela assinatura dos RO (Relatório Ocorrência/Obra Diário) 

	Petrobras
	Fiscal do Contrato
	Responsável pelo acompanhamento técnico operacional do contrato, zela pelo cumprimento das cláusulas contratuais e anexos, assina o RO (Relatório de Ocorrência/Obra Diário) após conferência das quantidades apresentadas pela Contratada, emite os documentos SAP (Pedido, FRS - Folha de Registro de Serviços, relatório de medição - RM e NL - Necessidade de Liberação) 

	Petrobras
	Gerente Contrato
	Responsável pela conferência do RM

	Petrobras
	Gerente Setorial
	Responsável pela liberação de pagament;o da NL no SAP, após a conferência do RM pelo Gerente do Contrato.

43.	Por conveniência, agruparam-se os argumentos apresentados pelos responsáveis, para uma mesma irregularidade e suas respectivas análises, especialmente nos casos em que houve solidariedade na imputação.
III.2.1. Sérgio Leandro Lemos (peça 100) e João Luis do Vale Batista (peça 87) 
III.2.1.1. Omissão quanto às irregularidades na interpretação dos critérios de medição e de pagamento
44.	Os Srs. Sergio Leandro Lemos, CPF XXX.111.207-XX, e João Luis do Vale Batista, CPF XXX.999.797-XX foram fiscais do Contrato 2200.0053080.09.2, celebrado com a empresa L.C. Inspeções Técnicas Ltda. EPP, o qual teve por objeto a prestação de serviços de inspeção em equipamentos de movimentação de carga pertencentes às unidades marítimas da Petrobras (UN-RIO) no período de 21/12/2009 a 20/12/2011 - 730 dias (peças 8-16) . 
45.	A unidade técnica reproduziu na instrução de peça 49, p. 10-11, o padrão UN-RIO PE-2EA-01571-I, que descreve as obrigações jurídicas dos fiscais de contrato, nos seguintes termos, além de ter feito comentários pontuais sobre tais obrigações e sua observância no caso concreto analisado: 
a) inteirar-se de todas as cláusulas e condições do instrumento contratual e seus anexos, diligenciando para que sejam cumpridos todos os seus dispositivos, consultando, se necessário, o CBS/CNTS; [comentário: a dubiedade na interpretação dos critérios de medição e de pagamento dos serviços prestados deveria ser levada desde o início ao gerente do contrato, para que se normalizassem as anotações dos ROs, elaborados pelos fiscais de campo da Petrobras, com os resumos de medição dos serviços (BMs) , confeccionados pelo preposto da contratada. Se este procedimento tivesse sido adotado, as não conformidades relacionadas às alíneas "d", "f", "g" e "h" do parágrafo 24 desta Instrução provavelmente não ocorreriam.]
b) assegurar o preenchimento correto, diária, semanalmente ou por ocorrência, conforme previamente definido, pela PETROBRAS e pela Contratada, do Registro de Ocorrência (RO) , conforme modelo constante do Anexo D, ou documento que o substitua, quando este for previsto contratualmente; [esse acompanhamento realizado pelo fiscal não dispensa o controle pelo gerente contratual previsto na alínea "g" do subitem 5.1. Fato é que existem dois documentos de origens distintas, conforme mencionado no comentário à alínea anterior, que permitem ao fiscal do contrato ter uma razoável certeza quanto aos serviços prestados e suas respectivas quantidades, sem necessariamente ter que ir ao local da prestação dos serviços (função do fiscal de campo) . Se este procedimento tivesse sido adotado, as não conformidades relacionadas às alíneas "a", "b", "c", e "e" do parágrafo 24 desta Instrução provavelmente não ocorreriam.]
c) consolidar os serviços executados dentro do período de medição, permitindo a emissão do Relatório de Medição (RM) por intermédio do Sistema SAP R/3;
d) emitir o Relatório de Medição (RM) , e atestar a execução dos serviços; [as funções descritas nessa alínea e na anterior estão relacionadas. Se estas funções fossem bem executadas, provavelmente as não conformidades relacionadas no parágrafo 24 desta Instrução não ocorreriam.]
 (...) 
i) colaborar com a Contratada, sugerindo-lhe melhores métodos de trabalho e exercendo fiscalização preventiva de preferência à fiscalização corretiva; [cabia ao fiscal consultar tempestivamente o gerente quanto às divergências de critérios de medição, quantidade e qualificação dos técnicos nas prestações dos serviços, dentre outras, condicionando a normalização do fluxo de pagamento (por exemplo, a confecção dos RMs) à respectiva resposta sobre os procedimentos corretos a serem adotados, principalmente se contrários aos termos contratuais.] (...) (grifamos e comentamos) 
46.	Em decorrência do descumprimento das referidas obrigações jurídicas, procedeu-se à citação dos agentes em virtude da seguinte conduta tida por irregular:
a.1.1) Conduta: Não adotar providências no sentido de seguir as regras de medição de serviço estabelecidas no contrato dando sequência ao processo de pagamento com as não conformidades apontadas pelo Grupo de Trabalho constituído pelo DIP UO-RIO/CBS 273/2011, de 12/9/2011 (peça 20) e resumidas no parágrafo 24 desta Instrução, atuando com negligência com relação às suas competências previstas nas alíneas 'a' a 'd' e 'i' do item 5.2 do padrão UN-RIO PE-2EA-01571- I "Roteiro para Gerência e Fiscalização de Contratos" (peça 46, p. 162) , quando deveria, por exemplo, (i) levar desde o início ao gerente do contrato as questões da dubiedade na interpretação dos critérios de medição e de pagamento dos serviços prestados, condicionando a normalização do fluxo de pagamento à respectiva resposta sobre os procedimentos corretos a serem adotados, principalmente se contrários aos termos contratuais, e (ii) assegurar os corretos preenchimentos dos Registros de Ocorrências (ROs) , bem como providenciar a digitalização e arquivamento dos mesmos em pastas próprias; (...) .
III.2.1.1.1. Defesa dos responsáveis - Argumento 1
47.	Em contestação à imputação, o responsável João Luis do Vale Batista (peça 87, p. 6) , corroborado pelo Sr. Sérgio Leandro Lemos (peça 100, p.7) , asseveram que o primeiro enviou e-mail, datado de 18/2/2010, apontando, nos comentários, em azul e vermelho, a existência de erros nas disposições contratuais quanto aos critérios de medição (peça 95, p. 98-118) . 
48.	Além disso, o responsável João Luis do Vale Batista (peça 87, p. 6) destaca que descortinou contradições, confusões e falhas de compatibilidade das unidades de serviço e na especificação técnica do contrato em referência. Os principais apontamentos do responsável feitos no documento "Inspeção em Equipamentos de Movimentação de cargas: Avaliação de dados da Especificação Técnica" (peça 95, p. 95-118) foram os seguintes:
Obs: ROs - Relatório de Obra, é o documento que registra todos os serviços executados pela Contratada (peça 95, p. 103) ;
ROs - Também chamado de Registro de Ocorrência onde são registradas as solicitações e/ou determinações de cunho administrativo por parte da Fiscalização Ptb e Gerência da Contratada (peça 95, p. 103) ;
Item 8.5.5.1 - Atribuição do Técnico de Inspeção: O texto acima desobriga a inserção de relatório no SAP pelo Técnico de Inspeção, quando no texto abaixo cobra o acompanhamento Status Cetec e outros (peça 95, p. 104) ;
Considerando que as justificativas descritas acima são rotineiras, e não se definido o que é indisponibilidade de acesso, o pagamento do item na proporção de 01 (uma) hora de Stand-by para cada hora parada, será frequentemente utilizado consumindo a verba do item em menos de 04 (quatro) meses de contrato (peça 95, p. 106) ;
Os serviços de inspeção para os equipamentos acima não serão realizados. Juntos os valores dos Serviços de inspeção somam aproximadamente 28,6% do valor total do contrato e somam R$ 1.524.763,50, que poderão ser utilizados nos itens que terão suas verbas consumidas antes do encerramento do contrato (peça 95, p. 108) ;
Problema: A equipe do contrato de Inspeção e a equipe Manutenção do EMI, não está dimensionada c/ recurso (pessoal e verba) p/ absorver os planos dos equipamentos de Mov. de Carga (peça 95, p. 109) ;
Obs: Na nota acima somente as LTI's Anuais de inspeção sofrerão revisões. Não estão contemplados os equipamentos sem planos de Inspeção e manutenção que requerem periodicidade semestrais e anuais, como também não foi considerado o dimensionamento da equipe c/ perfil p/ cadastramento no SAP (peça 95, p. 110) ;
Obs: A necessidade de definir quem será o técnico responsável do Status CTEC já que os técnicos contratados não possuem perfil SAP (peça 95, p. 111) ;
Obs: Não está definido quais cabos e equipamentos, e não existe procedimento definindo critérios para execução de serviços de inspeção eletromagnética (peça 95, p. 112) ;
Observando que o texto acima desobriga o TI a inserir o RI no SAP, enquanto que abaixo pede que o TI de tratamento as não conformidades no SAP Status CTEC e outros. Idem item 15.1, 15.2 e 15.3 (peça 95, p. 113) ;
As linhas de item de inspeção em conjunto movimentação de risers, ancoragem e guinchos incluindo Offloading, se observado o escopo da inspeção, o quantitativo de dias p/ execução da inspeção realmente está aquém do real. (objeto de reivindicação da Contratada) Ver Listagem (peça 95, p. 114) ;
Observada a necessidade da elaboração de procedimentos de testes de carga para os diversos equipamentos de Movimentação de Cargas (peça 95, p. 116) ;
Obs: Observar a não existência de procedimento p/ execução de testes funcionais nos equipamentos de Mov. Cargas (peça 95, p. 117) ; e
Deve-se observar a exigência no ICJ - Instrumento Contratual Jurídico, da necessidade de a Contratada possuir instalações e logística adequada em Macaé, p/ atender os Serviços de Inspeção do Contêiner de Acessórios. Lembrando que o processo de fornecimento de contêiner, eslingas e acessórios, em licitação, deverá ter o início do fornecimento em Jul/2010, (primeiras unidades de contêiner) sendo que a 1a. Inspeção ocorrerá um ano após fornecimento, implicando em perdas p/ a Contratada, (questionamento da Contratada) (peça 95, p. 118) .
49.	Nessa esteira, o responsável Sérgio Leandro Lemos argumenta que sempre formulou críticas e denúncias, juntamente com o Sr. João Luis do Vale Batista, mas esclarece que essas não foram consideradas pela Petrobras (peça 100, p. 5) 
Análise técnica
50.	Quanto a tais argumentos, evidencia-se que as irregularidades reportadas pelos responsáveis, por meio do e-mail datado de 18/2/2010, foram tratadas pela Petrobras à peça 19, p. 6-8. Depreende-se da análise de tal documento que os apontamentos dos responsáveis acima reproduzidos não se reportavam a questões de dubiedade na interpretação dos critérios de medição e dos pagamentos dos serviços prestados.
51.	Deveras, o referido e-mail e o seu anexo não descortinaram as assimetrias que foram, posteriormente, objeto de apuração do Grupo de Trabalho (peça 20) e da Comissão Interna de Apuração (peça 21) . Conquanto o responsável Sérgio Leandro Lemos afirme que sempre foram formuladas críticas ao contrato antes mesmo da primeira medição, não foram apresentadas provas documentais de tal assertiva que não fosse o e-mail de peça 95, p. 96.
III.2.1.1.2. Defesa dos responsáveis - Argumento 2
52.	Os responsáveis João Luis do Vale Batista (peça 87, p. 10) e Sérgio Leandro Lemos (peça 100, p. 15) afirmam que continuaram suas reclamações e críticas ao contrato, em razão de problemas na redação e no tempo estimado para cada serviço de inspeção (uns com pouco tempo para a complexidade de alguns equipamentos a serem inspecionados e outros com muito tempo para equipamentos bem menores e simples) , além de cobranças e pagamentos a maior.
Análise técnica
53.	Não foram apresentadas evidências documentais quanto a essa iniciativa dos responsáveis, tampouco constam nos autos informações de que tais argumentos foram ou não acolhidos pela Petrobras. 
III.2.1.1.3. Defesa dos responsáveis - Argumento 3
54.	Os responsáveis João Luis do Vale Batista (peça 87, p.7) e Sérgio Leandro Lemos (peça 100, p. 29) asseveram que o primeiro enviou um e-mail, datado de 18/9/2010, ao Coordenador do Setor, Francisco Neves de Oliveira e ao Gerente do setor, Cláudio Oliveira da Costa, informando que não estava se sentindo seguro para trabalhar como fiscal do contrato. 
55.	Isso porque teriam sido identificadas edições e acessos não autorizados em seu Proar (Sistema de Programação e Acompanhamento de Reuniões utilizado pela Petrobras) , sumiço de e-mails e documentos, problemas no sistema SAP, o qual duplicava valores de requisições de compras, dentre outras irregularidades. De igual forma, o responsável sustenta que o fiscal Vitor Manoel Pinto estava cadastrado, sem sua autorização, com privilégio de acesso ao seu correio eletrônico "Notes" (utilizado pelo Sistema PETROBRAS) para copiar, editar ou excluir arquivos e replicar e-mails (peça 87, p.7) .  
Análise técnica
56.	Quanto às supostas violações de perfil e de confidencialidade de acesso, essas não foram objeto de escrutínio da Petrobras e o responsável não apresentou evidências dessas ocorrências. 
III.2.1.1.4. Defesa dos responsáveis - Argumento 4
57.	Os responsáveis João Luís do Vale Batista (peça 87, p. 9) e Sérgio Leandro Lemos (peça 100, p. 7) afirmam que enviaram um e-mail, datado de 22/12/2010, ao Coordenador do Setor, Sr. Francisco Neves de Oliveira, cujos anexos compreendiam planilhas relativas a apuração que fizeram dos valores pagos a maior no contrato em referência. 
58.	Nesse diapasão, asseveram que enviaram um e-mail, datado de 11/1/2011, cujo anexo continha a consolidação dos valores pagos a maior no contrato em referência e recomendação de rescisão do contrato. Tais documentos foram enviados ao Coordenador do Setor, Francisco Neves de Oliveira, ao Gerente do Setor, Cláudio Oliveira da Costa, e ao Coordenador, Wallace Bartolomeu e Silva.
59.	Os responsáveis enfatizam que, por meio da resposta ao quesito 2 do laudo pericial (peça 96, p. 7) , o perito confirmou que houve denúncias por eles realizadas para seus superiores hierárquicos sobre pagamentos a maior, sugerindo, inclusive, o encerramento do contrato, a elaboração de nova especificação técnica e nova licitação. 
Análise técnica
60.	Embora os responsáveis tenham asseverado que fizeram a mensuração do prejuízo decorrente das desconformidades quanto às medições das unidades de serviços, essa apuração ocorrera posteriormente às irregularidades detectadas. Tal constatação se torna evidente pelos seguintes pagamentos indevidos que a eles foram imputados:
                                  
		                    Tabela 2 -  Débito imputado a Sérgio Leandro Lemos
	RM
	competência
	Dt. Pagamento
	Débito
R$

	1
	jan/10
	24/2/2010
	13.969,57

	2
	fev/10
	29/3/2010
	178.552,71

	4
	abr/10
	25/5/2010
	376.190,82

	5
	mai/10
	24/6/2010
	290.686,00

	10
	ago/10
	24/9/2010
	182.281,22

	12
	out/10
	24/11/2010
	28.670,78

	13
	nov/10
	27/12/2010
	67.510,50

	14
	dez/10
	31/01/2011
	24.720,81

                       Fonte: instrução de peça 49
                               Tabela 3 - Débito imputado a João Luis do Vale Batista
	RM
	Competência
	Dt. Pagamento
	Débito
R$

	3
	mar/10
	26/4/2010
	300.335,31

	6
	jun/10
	26/7/2010
	159.069,06

	9
	jul/10
	24/8/2010
	101.736,32

                        Fonte: instrução de peça 49
61.	A apuração desses valores pelos responsáveis apenas foi feita após a iniciativa da Gerência de Operação e Manutenção/Engenharia de Manutenção e Inspeção (Gerência OPM/EMI) , a qual, em agosto de 2010, solicitou aos fiscais a conferência retroativa dos valores pagos nos meses anteriores (peça 19, p.8) .
62.	No mesmo sentido, em setembro de 2010, a Gerência de OPM/EMI verificou que o faturamento mensal do contrato se apresentava muito superior ao padrão para o tipo de serviço contratado. Solicitou, então, ao CBS (Setor de Contratação de Bens e Serviços) que fizesse uma rápida verificação da documentação contratual com ênfase na relação histórico de pagamento versus serviços executados. A conclusão apontou algumas não conformidades, sugerindo a realização de uma análise detalhada de todas as medições realizadas com base nos documentos que suportam a elaboração.
63.	Segundo a Petrobras, enquanto aconteciam as conferências de medições por outros profissionais, o fiscal João Luis resolveu continuar, por conta própria, seus levantamentos e a emitir relatórios de valores pagos a maior, enquanto relatava problemas de medição ocorridos (peça 19, p. 8) . Ademais, segundo a companhia, foram os próprios responsáveis que deram causa às irregularidades por eles apontadas, conforme se depreende à peça 19, p. 8.
64.	Forçoso reconhecer que, caso os responsáveis tivessem reportado tais irregularidades tempestivamente, esses pagamentos não teriam ocorrido. Conquanto afirmem que o fizeram antes ou no interregno desses fatos, não há evidências documentais que apontem comunicações acerca das divergências nos critérios de medição que foram dirigidas aos superiores hierárquicos.
III.2.1.1.5. Defesa dos responsáveis - Argumento 5
65.	Os responsáveis (peça 87, p. 8, e peça 100, p. 8) afirmam que Robson Luis de Souza e Silva, Técnico de Manutenção Pleno, enviou um e-mail, datado de 3/1/2011, ao Coordenador do Serviço Próprio de Inspeção (SPIE) , Francisco Neves de Oliveira, atestando que houve autorização da Gerência do EMI para inspeção de talhas abaixo de dez toneladas. 
66.	Contudo, segundo os responsáveis, o contrato só permitia a inspeção em talhas com dimensões a partir de dez toneladas, o que demonstraria a existência de acordos informais e autorizados pelos superiores hierárquicos para a realização de serviços de inspeção em desacordo com o contrato em referência, como forma de contornar os erros apontados na especificação técnica. 
67.	Os responsáveis (peça 87, p. 8 e peça 100, p. 8) destacam que, por meio de outro e-mail, o preposto da LC Inspeções Técnicas Ltda. EPP solicitou ao empregado da Petrobras, Adalberto Gonçalves da Silva, que interviesse junto ao Coordenador do Setor, Francisco Neves de Oliveira. O referido técnico teria solicitado autorização para um teste de carga em talha de seis toneladas, mesmo sob os protestos do Fiscal Sérgio Leandro Lemos e sabendo que o contrato somente previa o teste no citado equipamento com peso a partir de dez toneladas. Segundo os responsáveis, tal fato reforça a existência desses acordos informais autorizados pela gerência e coordenação do setor, apesar das reclamações dos fiscais.
Análise técnica
68.	Os argumentos dos responsáveis acerca das irregularidades quanto aos critérios de medição não afastam a imputação de que atestaram indevidamente a inspeção desses serviços, ainda que mediante aquiescência ou interpelação de seus superiores hierárquicos para que agissem nesse sentido. Não há evidências de que tenham agido sob coação irresistível, tampouco mediante obediência hierárquica à ordem superior não manifestadamente ilegal. 
69.	Ademais, conforme fossem irregulares tais inspeções, era dever dos fiscais do contrato representarem às instancias superiores, uma vez que a ordem para que atestassem tais serviços era manifestadamente ilegal, à luz do conhecimento técnico e contratual que esses possuíam. Portanto, não devem ser acolhidos os argumentos dos responsáveis no sentido de que acordos informais autorizaram a execução dos serviços em desacordo com as cláusulas contratuais.
III.2.1.1.6. Defesa dos responsáveis - Argumento 6
70.	Os responsáveis (peça 87, p. 10, e peça 100, p.9) afirmam que o laudo pericial, no quesito 2, corrobora inúmeras desconformidades nas unidades de medida decorrentes da deficiente redação do contrato, a qual gerou dúvida quanto à forma correta de cobrança e pagamento das unidades de serviço (US) . Contudo, segundo eles, a empresa LC Inspeções Técnicas Ltda. EPP entendeu que o certo seria cobrar por cada técnico embarcado e por cada equipamento, sob pena de onerosidade excessiva.
71.	Os responsáveis também (peça 87, p. 10, e peça 100, p.9)  enfatizam que o referido laudo confirma a incompatibilidade e a péssima redação das US com cada serviço de inspeção previsto na especificação técnica do contrato em referência; confirma, ainda, que sobre este problema das USs foram levantadas algumas observações pelos responsáveis e que o Coordenador do setor, Francisco Neves de Oliveira, teve ciência por e-mail e o gerente do contrato, Antônio Coelho Neto, também conhecia este problema. 
72.	Os responsáveis (peça 87, p. 11 e peça 100, p.10) destacam que o perito confirmou, por meio do quesito 4.1 (peça 96, p. 9) , que o motivo dos pagamentos a maior no contrato em referência foram as divergências na interpretação quanto à forma de cobrança e pagamento das USs pela LC Inspeções Técnicas Ltda. EPP; confirma que sempre houve reclamações sobre os valores cobrados a maior pela LC Inspeções Técnicas Ltda. EPP, mas que os pagamentos continuaram a ser autorizados pelo Gerente do Setor, Cláudio Oliveira da Costa.
Análise técnica
73.	Conquanto o laudo pericial confirme que os responsáveis tenham informado à gestão do contrato acerca das irregularidades, essa iniciativa se deu após a sua detecção Gerência de Operação e Manutenção/Engenharia de Manutenção e Inspeção (Gerência OPM/EMI) , conforme documento de peça 95, p. 98-118, e dos pagamentos indevidos cujas responsabilidades lhes estão sendo imputadas.
74.	Ademais, ainda que a redação dos critérios de medição fosse inadequada, caberia aos fiscais do contrato comunicá-las incontinenti aos seus superiores.
III.2.1.1.7. Defesa dos responsáveis - Argumento 7
75.	Os responsáveis asseveram que, ainda que alguma irregularidade tenha sido apurada, os valores poderiam ter sido glosados e compensados, conforme previsão contratual expressa. Contudo, nenhuma medida administrativa foi adotada pela estatal nesse sentido (peça 87, p. 11, e peça 100, p.10) .
Análise técnica
76.	Deveras, o contrato celebrado entre a Petrobras e a LC Inspeções Técnicas Ltda. EPP perfilha, em sua cláusula 8.1.10, a possibilidade de compensação dos valores, in verbis:
8.1.10  Eventuais pagamentos efetuados a maior ou a menor pela Petrobras serão compensados tão logo sejam detectados, sendo os respectivos valores devidamente corrigidos (peça 8, p.26) .
77.	Contudo, resta escrutinar se tal cláusula é suficiente para afastar a responsabilidade dos fiscais do contrato. Inicialmente, há que se avaliar em que medida o dano suscitado ao patrimônio da Petrobras foi decorrente de suas condutas.
78.	Segundo o padrão UN-RIO PE-2EA-01571-I - "Roteiro para Gerência e Fiscalização de Contratos" (peça 46, p. 120-206) , cabia aos Fiscais de Contrato o acompanhamento técnico-operacional, o zelo pelo cumprimento das cláusulas contratuais e anexos, a assinatura do RO (Relatório Ocorrência/Obra diário) após conferência das quantidades apresentadas pela Contratada e a emissão dos documentos SAP (Pedido, Folha de Registro de Serviço - FRS, Relatório de Medição - RM e Necessidade de Liberação - NL) .
79.	Nesse sentido, evidencia-se que, se os fiscais do contrato não tivessem descumprido o dever de zelar pelas supramencionadas obrigações bem e regularmente, não teria ocorrido o prejuízo suportado pela Petrobras. Portanto, ao analisar o nexo causal, resta devidamente caracterizada a relevância das condutas dos responsáveis, as quais concorreram para o dano sofrido pela Petrobras.
80.	Contudo, evidencia-se que o dano suportado pela Petrobras, em decorrência da conduta dos fiscais do contrato, poderia ter sido obstado pela compensação prevista na cláusula 8.1.10 desse contrato.  Todavia, isso não exclui a responsabilidade desses agentes, uma vez que não tivessem esses agido com desídia, o dano sequer teria se consumado. 
81.	Ademais, há um extenso repertório de irregularidades resultantes da desídia dos supramencionados fiscais que foram reportadas por meio do Grupo de Trabalho constituído pelo DIP UO- RIO/CBS 273, de 12/9/2011 (peça 20) , que reforçam as responsabilidades desses agentes, in verbis:
a) existência de vários ROs sem assinatura da fiscalização da Petrobras;
b) medições feitas no aplicativo SAP para pagamento sem descrição em ROs;
c) fragilidade no controle de arquivos em papel e em arquivos digitalizados (ausência de documentos e arquivos desorganizados) ;
d) serviços pagos por rubrica diversa da especificada na PPU;
e) cobrança de estudos técnicos sem evidências de sua existência nos ROs;
f) lançamento de Listas de Tarefas de Inspeção (LTIs) no aplicativo SAP sendo cobrado como estudo técnico;
g) cobrança de serviços em stand-by de forma indevida; e
h) pagamento de cada parte do conjunto de equipamentos como se fosse um conjunto de equipamentos.
III.2.1.2. Quanto às irregularidades constatadas nos ROs e outros documentos
82.	Proceder-se-á à análise das alegações de defesa dos responsáveis, João Luis do Vale Batista (peça 87) e Sérgio Leandro Lemos (peça 100) , quanto à imputação contida nos itens destacados referentes a irregularidades nos ROs e outros documentos, nos termos definidos na peça 49, p. 24-27, in verbis:
Conduta: Não adotar providências no sentido de seguir as regras de medição de serviço estabelecidas no contrato dando sequência ao processo de pagamento com as não conformidades apontadas pelo Grupo de Trabalho constituído pelo DIP UO-RIO/CBS 273/2011, de 12/9/2011 (peça 20) e resumidas no parágrafo 24desta Instrução, atuando com negligência com relação às suas competências previstas nas alíneas 'a' a 'd' e 'i' do item 5.2 do padrão UN-RIO PE-2EA-01571- I "Roteiro para Gerência e Fiscalização de Contratos" (peça 46, p. 162) , quando deveria, por exemplo, (i) levar desde o início ao gerente do contrato as questões da dubiedade na interpretação dos critérios de medição e de pagamento dos serviços prestados, condicionando a normalização do fluxo de pagamento à respectiva resposta sobre os procedimentos corretos a serem adotados, principalmente se contrários aos termos contratuais, e (ii) assegurar os corretos preenchimentos dos Registros de Ocorrências (ROs) , bem como providenciar a digitalização e arquivamento dos mesmos em pastas próprias; (grifos nossos) 
83.	O item 24 da instrução de peça 49 detalha tais irregularidades com os seguintes contornos: a) existência de vários ROs sem assinatura da fiscalização da Petrobras; b) medições feitas no aplicativo SAP para pagamento sem descrição em ROs; c) fragilidade no controle de arquivos em papel e em arquivos digitalizados (ausência de documentos e arquivos desorganizados) ; d) serviços pagos por rubrica diversa da especificada na PPU; e) cobrança de estudos técnicos sem evidências de sua existência em ROs; f) lançamento de Listas de Tarefas de Inspeção (LTIs) no aplicativo SAP sendo cobrado como estudo técnico; g) cobrança de serviços em stand-by de forma indevida; e h)  pagamento de cada parte do conjunto de equipamentos como se fosse um conjunto de equipamentos. 
III.2.1.2.1. Defesa dos responsáveis - Argumento 8
84.	Os responsáveis (peça 87, p. 31 e peça 100, p.31) asseveram que, quanto aos itens "b" e "d" a "h" do parágrafo 24, levaram ao conhecimento de seus superiores hierárquicos e ao Gerente do Contrato 2200.0053080.09.2 os problemas de redação das cláusulas contratuais. 
85.	Ademais, sustentam que os alertaram para os vindouros problemas de medição que ocorreriam, como o teriam feito em 18/2/2010, ou seja, antes do primeiro pagamento relativo ao mês de janeiro de 2010 ocorrido em 24/2/2010.  Também teriam aproveitado para fazer sugestões de alterações e correções do contrato e da especificação técnica, porém foram ignorados. 
Análise técnica
86.	Segundo descortinado na análise do argumento 2 da defesa dos responsáveis, os apontamentos não se reportavam a questões de dubiedade na interpretação dos critérios de medição e de pagamentos dos serviços prestados, conforme se evidencia no anexo ao e-mail datado de 18/2/2010 achado à peça 95, p. 98-118. 
87.	Os responsáveis não descortinaram, por meio de tal documento, irregularidades nos critérios de medição que vieram, posteriormente, suscitar pagamentos indevidos em benefício da empresa L.C Inspeções Técnicas Ltda. Portanto, seus apontamentos se referiam a desconformidades que não resultaram nos motivos que ensejaram esta Tomada de Contas Especial.
III.2.1.2.2. Defesa dos responsáveis - Argumento 9
88.	Os responsáveis João Luis do Vale Batista (peça 87, p. 14) e Sérgio Leandro Lemos (peça 100, p. 20) argumentam que o depoimento de Antônio Coelho Neto foi inequívoco em afirmar que todos os ROs analisados estavam assinados.
Análise técnica
89.	Os Relatórios de peça 20 e 21, produzidos, respectivamente, pelo Grupo de Trabalho e pela Comissão Interna de Apuração asseveram, inequivocamente, que os ROs não estavam assinados, e que tal irregularidade foi ignorada pelos responsáveis. A defesa não trouxe evidências aptas a desconstituir a irregularidade, uma vez que apenas calcada em depoimento de um dos responsáveis.
III.2.1.2.3. Defesa dos responsáveis - Argumento 10
90.	Os responsáveis (peça 87, p. 22, e peça 100, p.21) argumentam que o procedimento de permitir que a contratada informasse a quantidade de unidades de serviços (ou seja, o número de dias para execução do serviço de inspeção) sempre foi determinado pela gerência setorial, na pessoa do Gerente Cláudio de Oliveira Costa ou do seu antecessor. 
Análise técnica
91.	O argumento dos responsáveis acerca de irregularidades quanto aos critérios de medição não afasta a imputação, apenas indica eventual corresponsabilidade pela irregularidade. Ademais, os responsáveis não apresentaram qualquer evidência da assertiva de que o procedimento de permitir que a contratada informasse a quantidade de unidades de serviços (ou seja, o número de dias para execução do serviço de inspeção) sempre foi determinado pela gerência setorial. Além disso, tal circunstância não afasta o dever dos fiscais em apurar a regularidade da quantidade de unidades de serviços informadas pela contratada.
92.	À luz dessas considerações, não devem ser acolhidos os argumentos defensivos dos responsáveis.
III.2.1.3. Conclusão da defesa dos responsáveis
93.	Os responsáveis João Luis do Vale Batista (peça 87) e Sérgio Leandro Lemos (peça 100) , na condição de fiscais do contrato, tinham as seguintes obrigações jurídicas perante a Petrobras (peça 46, p. 162, item 5.2) : 
a) inteirar-se de todas as cláusulas e condições do instrumento contratual e seus anexos, diligenciando para que sejam cumpridos todos os seus dispositivos, consultando, se necessário, o CBS/CNTS; 
b) assegurar o preenchimento correto, diária, semanalmente ou por ocorrência, conforme previamente definido, pela PETROBRAS e pela Contratada, do Registro de Ocorrência (RO) , conforme modelo constante do Anexo D, ou documento que o substitua, quando este for previsto contratualmente;
c) consolidar os serviços executados dentro do período de medição, permitindo a emissão do Relatório de Medição (RM) por intermédio do Sistema SAP R/3; 
d) emitir o Relatório de Medição (RM) , e atestar a execução dos serviços; 
 (...) 
i) colaborar com a Contratada, sugerindo-lhe melhores métodos de trabalho e exercendo fiscalização preventiva de preferência à fiscalização corretiva.
94.	Os responsáveis descumpriram as obrigações jurídicas supramencionadas ou deixaram de fazê-las bem e regularmente. Contudo, para que seja suscitada a responsabilização, faz-se necessário que essas violações sejam decorrentes de conduta dolosa ou culposa (culpa em sentido lato) que resulte em dano. Uma vez caracterizados tais elementos, consubstancia-se o ato ilícito e o dever de reparar o dano causado, conforme dispõe o art. 186 c/c o art. 927 ambos do Código Civil.
95.	Nesse diapasão, a conduta dolosa ou culposa pode ser resultante de uma ação ou omissão. Da análise empreendida, resta caracterizado que os agentes deixaram de cumprir com os deveres aos quais estavam juridicamente obrigados, evidenciando condutas omissivas que geraram consequências jurídicas relevantes. 
96.	Quanto à análise da culpa em sentido lato (dolo ou culpa) , não é possível concluir que os responsáveis agiram dolosamente uma vez que, para tal caracterização, se faz necessária a comprovação de que esses previram o resultado danoso. Entretanto, a análise da defesa e dos elementos colacionados aos autos perfilham que os responsáveis praticaram condutas omissivas culposas. 
97.	O parâmetro utilizado para analisar se os responsáveis faltaram com o dever de cuidado consiste em comparar as condutas por eles praticadas com aquelas que seriam adotadas pelo homem administrativo médio, cauteloso e diligente no cumprimento de suas obrigações. Dessa análise, as condutas culposas restaram demonstradas e essas se manifestaram por meio da negligência, ou seja, da falta de cuidado, de atenção e de diligência no cumprimento de suas obrigações funcionais. 
98.	Nesse diapasão, conforme o art. 28 da Lei de Introdução ao Direito Brasileiro, com alteração dada pela Lei 13.655/2018, disponha que o agente público responderá pessoalmente por suas decisões ou opiniões técnicas em caso de dolo ou erro grosseiro, mister se faz avaliar a presença desses elementos.
99.	O erro grosseiro se constitui na falta de cuidado, no descuido, no desleixo com a coisa pública, quando restam inequívocas modalidades graves de negligência, imperícia e imprudência. Constatar que tais características estavam presentes, é reconhecer que os responsáveis não agiram da forma que se espera de um administrador médio. Portanto, é isso que se propõe analisar, uma vez que o erro grosseiro é condição para deflagrar o processo de responsabilização desses agentes pelo descumprimento das obrigações jurídicas que lhes cabiam.
100.	Conforme as atribuições dos supramencionados responsáveis restassem explicitamente delineadas nos normativos da Petrobras e compreendessem a supervisão direta do contrato, tendo sido inequivocamente descumpridas, evidencia-se que esses não agiram da forma que se espera de um administrador médio, caracterizando modalidade culposa grave. Portanto, resta caracterizado o erro grosseiro hábil a justificar a responsabilização desses agentes.
101.	As condutas omissivas culposas dos agentes concorreram para a ocorrência do dano suportado pela Petrobras, uma vez que, se tivessem adotado as cautelas necessárias, teriam obstado o pagamento indevido em benefício da empresa LC Inspeções Técnicas Ltda. EPP. Portanto, há um liame que une as condutas descortinadas ao resultado, o que se denomina nexo de causalidade.
102.	Por derradeiro, a análise da culpabilidade requer avaliar se os responsáveis não poderiam ter agido de forma diversa, hipótese em que essa restaria afastada. Da análise dos elementos coligidos, evidencia-se que esses tinham condições de comportarem-se de forma diferente. Não foi demonstrada qualquer condição que pudesse afastar a conclusão de que lhes era exigível conduta diversa, como por exemplo, a coação irresistível, o erro de proibição invencível, a obediência hierárquica, etc. Existiam, nos manuais e normativos da companhia, como o padrão UN-RIO PE-2EA-01571-I "Roteiro para Gerência e Fiscalização de Contratos" comandos claros sobre o nível de cuidado esperado por parte dos fiscais de contratos. Portanto, uma vez que não seguiram as orientações emanadas nesses normativos (conduta esperada) , resta claro o grau de culpabilidade dos responsáveis.
103.	À luz desta análise, resta avaliar a boa-fé dos responsáveis. No âmbito do TCU, é considerado de boa-fé o responsável que, embora tenha concorrido para o dano ao erário ou outra irregularidade, seguiu as normas pertinentes, os preceitos e os princípios do direito. A análise, portanto, é feita sob o ponto de vista objetivo, sem que seja necessária a comprovação de má-fé (dolo) , mas apenas da ausência de boa-fé objetiva, conforme dicção do Acórdão 8987/2018-TCU-Primeira Câmara de relatoria do Ministro Walton Alencar Rodrigues.
104.	Nesse sentido, não se pode reconhecê-la, uma vez que os responsáveis infringiram disposições normativas, tinham potencial da consciência dessa ilicitude e não agiram da forma que se espera de um gestor médio. Destarte, a ausência da boa-fé¿ autoriza de imediato o julgamento pela irregularidade de suas contas, não autorizando a concessão de novo e improrrogável prazo para o recolhimento do débito, nos termos do art. 202, § 2º e § 3º do Regimento Interno do TCU.
105.	Assim, alvitra-se ao Colegiado de Contas que, dada as condutas omissivas culposas dos responsáveis, julgue irregulares suas contas, imputando-lhes os débitos com as solidariedades devidas, a fim de reparar o dano suportado pela Petrobras e, por meio da dimensão sancionatória desta Corte, dada a censurabilidade de suas condutas, aplique-lhes a multa do art. 57 da Lei 8.443/1992 (Lei Orgânica do TCU) .
III.2.2. André Correa Dias (peça 139) e Antônio Coelho Neto (peça 137) 
106.	Andrea Correa Dias foi o Gerente do Contrato celebrado entre a Petrobras e a empresa LC Inspeções Técnicas Ltda. EPP e responsável pelos Relatórios de Medição 1 a 5, ao qual foi imputada a seguinte conduta:  
Conduta: Não adotar providências no sentido de adotar as regras de medição de serviço estabelecidas no contrato dando sequência ao processo de pagamento com as não conformidades apontadas pelo Grupo de Trabalho constituído pelo DIP UO-RIO/CBS 273/2011, de 12/9/2011 (peça 20) e resumidas no parágrafo 24 desta Instrução, atuando com negligência com relação às suas competências previstas nas alíneas 'a', 'b', 'd', 'f' a 'h', 'r', 't.2' e 'u' do item 5.1 do padrão UN- RIO PE-2EA-01571-I "Roteiro para Gerência e Fiscalização de Contratos" (peça 46, p. 159-161) , quando deveria, por exemplo: (i) esclarecer em reunião inicial com os fiscais de contrato e com a Contratada os critérios de medição e pagamento dos serviços conforme previsto em contrato; (ii) caso o procedimento anterior não fosse suficiente, resolver as questões da dubiedade na interpretação dos critérios de medição e de pagamento dos serviços prestados, determinando-se a compensação de valores pagos a maior nas medições futuras; (iii) assegurar que os fiscais de contrato tinham competência para bem exercer suas funções e estavam registrando adequadamente nos RMs e no SAP os serviços efetivamente prestados e medidos conforme disposto no contrato; (iv) promover reuniões internas com Fiscais e representantes do CBS/CNTS para verificar possíveis situações de oneração excessiva do Contratado e/ou desequilíbrio contratual; (v) fazer cumprir as normas constantes do Manual Financeiro, notadamente as relacionadas ao preenchimento dos RMs, bem como conferi-los e assiná-los atestando seu correto preenchimento; (vi) exigir que os fiscais de campo e os prepostos da Contratada preenchessem adequadamente os ROs e BMs, respectivamente; (vii) manter a gerência imediata informada sobre o desenvolvimento do instrumento contratual em todos os seus aspectos; (viii) exercer o controle da execução física do instrumento contratual, orientando e coordenando os fiscais de contrato a exigir da Contratada o cumprimento das obrigações contratuais; e (ix) promover reuniões periódicas, providenciando o pronto atendimento às consultas técnicas (peça 49, p. 24-27) ; 
107.	Antônio Coelho Neto foi o Gerente do Contrato celebrado entre a Petrobras e a empresa LC Inspeções Técnicas Ltda. EPP e responsável pelos Relatórios de Medição 6 e 9 a 14 ao qual foi imputada a seguinte conduta:  
Conduta/irregularidade: Não adotar providências no sentido de adotar as regras de medição de serviço estabelecidas no contrato dando sequência ao processo de pagamento com as não conformidades apontadas pelo Grupo de Trabalho constituído pelo DIP UO-RIO/CBS 273/2011, de 12/9/2011 (peça 20) e resumidas no parágrafo 24 desta Instrução, atuando com negligência com relação às suas competências previstas nas alíneas 'a', 'b', 'd', 'f' a 'h', 'r', 't.2' e 'u' do item 5.1 do padrão UN- RIO PE-2EA-01571-I "Roteiro para Gerência e Fiscalização de Contratos" (peça 46, p. 159-161) , quando deveria, por exemplo: (i) esclarecer em reunião inicial com os fiscais de contrato e com a Contratada os critérios de medição e pagamento dos serviços conforme previsto em contrato; (ii) caso o procedimento anterior não fosse suficiente, resolver as questões da dubiedade na interpretação dos critérios de medição e de pagamento dos serviços prestados, determinando-se a compensação de valores pagos a maior nas medições futuras; (iii) assegurar que os fiscais de contrato tinham competência para bem exercer suas funções e estavam registrando adequadamente nos RMs e no SAP os serviços efetivamente prestados e medidos conforme disposto no contrato; (iv) promover reuniões internas com Fiscais e representantes do CBS/CNTS para verificar possíveis situações de oneração excessiva do Contratado e/ou desequilíbrio contratual; (v) fazer cumprir as normas constantes do Manual Financeiro, notadamente as relacionadas ao preenchimento dos RMs, bem como conferi-los e assiná-los atestando seu correto preenchimento; (vi) exigir que os fiscais de campo e os prepostos da Contratada preenchessem adequadamente os ROs e BMs, respectivamente; (vii) manter a gerência imediata informada sobre o desenvolvimento do instrumento contratual em todos os seus aspectos; (viii) exercer o controle da execução física do instrumento contratual, orientando e coordenando os fiscais de contrato a exigir da Contratada o cumprimento das obrigações contratuais; e (ix) promover reuniões periódicas, providenciando o pronto atendimento às consultas técnicas.
108.	Deveras, à luz do padrão UN-RIO PE-2EA-01571-I "Roteiro para Gerência e Fiscalização de Contratos" (peça 46, p. 120-206) , a unidade instrutiva descortinou (peça peça 49) que caberia aos responsáveis cumprir as seguintes disposições do referido roteiro, além de feito comentários pontuais sobre cada uma das responsabilidades:
a) conhecer todas as cláusulas e condições do instrumento contratual e seus anexos, consultando, em caso de dúvida, o CBS/CNTS [comentário: a dubiedade na interpretação dos critérios de medição e de pagamento dos serviços prestados deveria ser resolvida desde o início pelo Gerente do contrato (ou tão logo esse tomasse conhecimento) , determinando-se a compensação de valores pagos a maior nas medições futuras];
b) fornecer ao CBS/CNTS a relação nominal dos Fiscais, para fins de cadastramento no Sistema SAP R/3 [relacionada à culpa in elegendo]; (...) 
d) promover reunião interna, com Fiscais e representante do CBS/CNTS, e inicial com a Contratada e os Fiscais do instrumento contratual, conforme o disposto no item 4.4 deste padrão [se este procedimento tivesse sido adotado, as não conformidades relacionadas às alíneas "b", "d", "e", "f", "g" e "h" do parágrafo 24 desta Instrução provavelmente não ocorreriam (pelo menos com a frequência identificada) ]; (...) 
f) observar e fazer cumprir, as normas constantes do Manual Financeiro, bem como as de segurança de acesso aos sistemas corporativos, quando do R/3 para emissão dos seguintes documentos de obrigação da Companhia, impedindo sua utilização por pessoas não credenciadas: [verificação relacionada ao cumprimento das etapas do Fluxo de Pagamento e à segurança da informação. Apenas explicitado porque citado pela Petrobras, entretanto, sem relação com as não conformidades em comento]
Relatório de Medição - RM;
Relatório de Complemento - RC;
Pedido de Reembolso não Estimado - ZRNE;
g) conferir e assinar os documentos de obrigação da Companhia, listados no item "f", acima, emitidos e atestados pela Fiscalização; [Ferramenta fundamental de controle e segregação de funções. Diversamente do que é asseverado pela Petrobras, um gerente não poderia assinar RMs sem a verificação analítica dos dados lançados, não necessitando para isso, ao contrário do que assevera a Petrobras, ter que refazer todo o trabalho do fiscal do contrato. As não conformidades tabuladas nas alíneas "a" a "e" do parágrafo 24 desta Instrução provavelmente não ocorreriam (pelo menos com a frequência identificada) ]
h) exigir da Fiscalização o registro (diário, semanal ou por ocorrência) das ocorrências julgadas importantes em livro próprio, formulário de Registro de Ocorrências (RO) , conforme modelo constante do Anexo D, ou outro documento que o substitua, para posterior assinatura do preposto da Contratada; [diretamente relacionada com as não conformidades das alíneas "a" a "c" do parágrafo 24 desta Instrução]
 (...) 
r) manter a gerência imediata informada sobre o desenvolvimento do instrumento contratual em todos os seus aspectos (execução física e financeira, e segurança industrial) , fornecendo plano de trabalho e previsão de dispêndio, solicitando orientação e/ou providências que julgar imprescindíveis para o perfeito andamento dos serviços; [função que se executada corretamente alertaria ao gerente setorial de que havia divergências recorrentes entre a contratada e a fiscalização quanto aos critérios de medição e de pagamento pelos serviços prestados] (...) 
t) controlar a fiscalização da execução física do instrumento contratual, orientando e coordenando os Fiscais, no sentido de exigir da Contratada:
 (...) 
t.2) cumprimento das obrigações contratuais, inclusive quanto à qualidade técnica dos serviços, dentro dos padrões definidos no projeto e suas especificações, bem como o atendimento dos aspectos de quantidade, qualificação e desempenho relativos a pessoal e equipamentos da Contratada; [após reunião inicial definida na alínea "d", o gerente devia controlar se o que foi combinado, tais como: critérios de medição, quantidade e qualificação dos técnicos nas prestações dos serviços, estavam de acordo com as obrigações contratuais. Não há como cumprir essa função sem analisar detalhadamente os lançamentos dos RMs]
u) colaborar com a Contratada sugerindo-lhe melhores métodos de trabalho, exercendo controle preventivo, de preferência ao corretivo, providenciando pronto atendimento as consultas técnicas e promovendo reuniões periódicas; [cabia aos gerentes do contrato dar uma resposta rápida e definitiva quanto às divergências apontadas, providenciando.
109.	Destarte, proceder-se-á à análise das alegações de defesa dos responsáveis em relação às condutas que lhes foram imputadas:
III.2.2.1. Defesa do responsável André Correa Dias - Argumento 1 
110.	O responsável (peça 139, p. 4) argumenta que exerceu as atividades de gestão do contrato em decorrência das férias do titular que teria se dado no período de 21/12/2009, podendo ter se estendido, no máximo, até o dia 20/1/2010 (peça 139, p. 8) .
111.	Segundo o responsável, a primeira medição dos serviços contratados ocorreu no dia 26/1/2010, quando o titular já estava exercendo as suas funções, dentre as quais, a gerência do contrato objeto desta apuração (peça 139, p. 9) . 
112.	Argumenta que, embora o gerente efetivo tenha retornado de suas férias, apenas em 19/5/2010, o Sr. Coelho foi cadastrado no sistema SAP (peça 139, p. 9) . 
113.	Destaca que o Sr. Coelho assinou fisicamente duas autorizações de pagamento no período que se estende de janeiro a maio de 2010, dando respaldo às alegações de que a responsabilidade pelo contrato era dele e não do defendente (peça 139, p.9) . 
Análise técnica
114.	Segundo o documento de peça 46, p. 14, o Gerente de Contrato, Eng. Antônio Coelho Neto, encontrava-se em férias no momento da mobilização da equipe contratada para iniciar o atendimento das plataformas. Diante da ausência do gerente de contrato titular, foi solicitado o credenciamento temporário de outro gerente de contrato, no caso, o Eng. André Correa Dias, para que o mesmo liberasse o contrato no sistema SAP e assim permitisse a mobilização dos recursos para o embarque. 
115.	Contudo, tal documento assevera que o Eng. André Correa Dias terminou por substituir o gerente titular do contrato na conferência dos Relatórios de Medição 1, 2, 3, 4 e 5.  Somente a partir do Relatório de Medição 6, o Eng. Antônio Coelho Neto teve seu perfil SAP atualizado. 
116.	Deveras, a tabela constante à peça 46, p. 19-20, indica que o Sr. André Correa Dias foi o responsável direto pelos supramencionados Relatórios de Medição. Isso porque as siglas de quatro letras e números (código interno que a Petrobras identifica individualmente cada empregado, também conhecido como "chave") o indica como tendo sido o "Gerente do Contrato" no período.
117.	O Relatório da Comissão Interna de Apuração, à peça 21, p. 6-7, reitera que o Sr. André Correa Dias constava como Gerente de Contrato no sistema SAP, in verbis:  
O primeiro período acima descrito foi totalmente desorganizado, o gerente do contrato efetivo foi nomeado. Entretanto, quem foi cadastrado no sistema R3 foi um gerente provisório que só foi substituído por quem deveria ser em maio de 2010.
 (...) 
André foi o gerente do contrato no sistema desde o início do contrato até maio sem formalização para o fornecedor e cadastrado no sistema por uma solicitação do Reginaldo. 
 (...) 
Tal nomeação, entretanto, perdurou até maio de 2010, quando então foi cadastrado no SAP o Antônio Coelho. Durante esse período, o André ressaltou em seu depoimento que sua atuação se deu única e exclusivamente no ambiente SAP, confiando plenamente no trabalho de fiscalização e de gerenciamento de contrato realizado pelos outros funcionários já citados neste relatório.
118.	Assim, como se depreende, não merece ser acolhida a defesa do responsável, uma vez que desagasalhada de qualquer evidência que suporte suas assertivas, eis que os Relatórios de peça 46, p. 19-20, e peça 21, p. 6-7, descortinam que o Sr. André Correa Dias foi o Gerente do Contrato registrado no sistema SAP, embora argumente que o Sr. Antônio Coelho Neto o teria exercido de fato. Ao efetuar os registros no sistema SAP, o responsável assumiu a responsabilidade pelos fatos questionados, não lhe servindo de escudo o fato de que apenas confiava no gerente que de fato exercia o cargo. O registro nos sistemas corporativos, por meio de assinatura eletrônica (login e senha) não é mera formalidade, configurando a responsabilidade pelo ato praticado.
119.	À luz dessas considerações, não devem ser acolhidos os argumentos defensivos do responsável.
III.2.2.2. Defesa do responsável Antônio Coelho Neto - Argumento 1
120.	O responsável afirma que não atestou os Relatórios de Medição 6, 9, 10, 12 e 14 que suportaram os pagamentos em benefício da empresa LC Inspeções Técnica Ltda. EPP. Enfatiza que cabe aos Gerentes de Contrato e Setoriais efetuarem o pagamento pelos serviços prestados (Peça 137, p. 11) .
121.	O responsável sustenta que, no início, caberia ao Eng. André Correa Dias ajustar o entendimento técnico com os fiscais do contrato, uma vez que coube a esse iniciar sua execução. Contudo, enfatiza que posteriormente realizou reuniões para esse fim e apontou diversas irregularidades contratuais (Peça 137) .
Análise técnica
122.	Diferente do que sustenta o responsável, o Relatório da Comissão Interna de Apuração, à peça 21, p. 2, registra que o Sr. Antônio Coelho Neto estava devidamente registrado no sistema SAP como responsável pelas conferências dos Relatórios de Medição 6, 10, 11, 12, 13 e 14.
123.	Da mesma forma, a tabela constante à peça 46, p. 19-20, indica que o Sr. Antônio Coelho Neto foi o responsável direto pelos supramencionados Relatórios de Medição. Isso porque as siglas de 4 letras e números (código interno da Petrobras que identifica individualmente cada empregado, também conhecido como "chave") o indicam como tendo sido o "Gerente do Contrato" no período.
124.	O Relatório da Petrobras à peça 46, p. 14, enfatiza que o Sr. Antônio Coelho Neto constava como Gerente de Contrato no sistema SAP: 
O gerente de contrato Eng. Antônio Coelho Neto encontrava-se de férias no momento da mobilização da equipe contratada para iniciar o atendimento das Plataformas. Para cadastrar a equipe no sistema SISPAT que controla acesso de pessoal contratado nas instalações da Petrobras era necessário antes a ativação do contrato no SAP. Diante da ausência do gerente de contrato titular, foi solicitado ao setor de contrato o credenciamento temporário de outro gerente de contrato, no caso o Eng. André Correa Dias, para que o mesmo liberasse o contrato no SAP e assim permitisse a mobilização dos recursos para embarque. Tal condição provisória perdurou até o RM 05. A partir do 6º RM, o Eng. Antônio Coelho teve seu perfil SAP atualizado. Destaca-se que tal fato não impediu o Eng. Antônio Coelho de exercer suas atribuições como gerente de contrato ao longo de todo o período em que atuou nesta função. 
125.	Ainda que o responsável não tivesse assinado os Relatórios de Medição, como advoga, deveria ter reportado aos seus superiores hierárquicos as irregularidades que o motivaram a não os assinar, não havendo evidências em sua defesa que perfilhem tal conclusão.
126.	Quanto ao argumento de que adotou iniciativas destinadas a equacionar as controvérsias técnicas acerca dos critérios de medição, não há evidências nos autos que não sejam aquelas provocadas pela Gerência OPM/EMI.
127.	À luz dessas considerações, não devem ser acolhidos os argumentos defensivos do responsável.
III.2.2.3. Conclusão da defesa dos responsáveis
128.	Os responsáveis André Correa Dias e Antônio Coelho Neto, na condição de gerentes do contrato, tinham as seguintes obrigações jurídicas perante a Petrobras (peça 46, p. 159 - 161, item 5.1) : 
 conhecer todas as cláusulas e condições do instrumento contratual e seus anexos, consultando, em caso de dúvida, o CBS/CNTS;
 fornecer ao CBS/CNTS a relação nominal dos Fiscais, para fins de cadastramento no Sistema SAP R/3;
 promover reunião interna, com Fiscais e representante do CBS/CNTS, e inicial com a Contratada e os Fiscais do instrumento contratual, conforme o disposto no item 4.4 deste padrão;
 observar e fazer cumprir, as normas constantes do Manual Financeiro, bem como as de segurança de acesso aos sistemas corporativos, quando do R/3 para emissão dos seguintes documentos de obrigação da Companhia, impedindo sua utilização por pessoas não credenciadas; 
 conferir e assinar os documentos de obrigação da Companhia, listados no item "f", acima, emitidos e atestados pela Fiscalização; 
 exigir da Fiscalização o registro (diário, semanal ou por ocorrência) das ocorrências julgadas importantes em livro próprio, formulário de Registro de Ocorrências (RO) , conforme modelo constante do Anexo D, ou outro documento que o substitua, para posterior assinatura do preposto da Contratada; 
 manter a gerência imediata informada sobre o desenvolvimento do instrumento contratual em todos os seus aspectos (execução física e financeira, e segurança industrial) , fornecendo plano de trabalho e previsão de dispêndio, solicitando orientação e/ou providências que julgar imprescindíveis para o perfeito andamento dos serviços; 
 controlar a fiscalização da execução física do instrumento contratual, orientando e coordenando os Fiscais, no sentido de exigir da Contratada: (...) t.2) cumprimento das obrigações contratuais, inclusive quanto à qualidade técnica dos serviços, dentro dos padrões definidos no projeto e suas especificações, bem como o atendimento dos aspectos de quantidade, qualificação e desempenho relativos a pessoal e equipamentos da Contratada; 
 colaborar com a Contratada sugerindo-lhe melhores métodos de trabalho, exercendo controle preventivo, de preferência ao corretivo, providenciando pronto atendimento as consultas técnicas e promovendo reuniões periódicas; 
129.	Os responsáveis descumpriram as obrigações jurídicas supramencionadas ou deixaram de fazê-las bem e regularmente. Contudo, para que seja suscitada a responsabilização, faz-se necessário que essas violações sejam decorrentes de uma conduta dolosa ou culposa (culpa em sentido lato) que resulte em dano. Uma vez caracterizados tais elementos, consubstancia-se o ato ilícito e o dever de reparar o dano causado, conforme dispõe o art. 186 c/c art. 927 ambos do Código Civil.
130.	Nesse diapasão, a conduta dolosa ou culposa pode ser resultante de uma ação ou omissão. Da análise empreendida, resta caracterizado que os agentes deixaram de cumprir com os deveres aos quais estavam juridicamente obrigados, evidenciando condutas omissivas que geraram consequências jurídicas relevantes. 
131.	Quanto à análise da culpa em sentido lato (dolo ou culpa) , não é possível concluir que os responsáveis agiram dolosamente, uma vez que para tal caracterização se faz necessária a comprovação de que esses previram o resultado danoso. Entretanto, a análise da defesa e dos elementos colacionados aos autos perfilham que os responsáveis praticaram condutas omissivas culposas. 
132.	As condutas omissivas culposas dos agentes concorreram para a ocorrência do dano suportado pela Petrobras, uma vez que, se tivessem adotado as cautelas necessárias, teriam obstado o pagamento indevido em benefício da empresa LC Inspeções Técnicas Ltda. EPP. Portanto, há um liame que une as condutas descortinadas ao resultado, o que se denomina nexo de causalidade. 
133.	Nesse diapasão, conforme o art. 28 da Lei de Introdução ao Direito Brasileiro, com alteração dada pela Lei 13.655/2018, disponha que o agente público responderá pessoalmente por suas decisões ou opiniões técnicas em caso de dolo ou erro grosseiro, mister se faz avaliar a presença desses elementos.
134.	O erro grosseiro se constitui na falta de cuidado, no descuido, no desleixo com a coisa pública, quando restam inequívocas modalidades graves de negligência, imperícia e imprudência. Constatar que tais características estavam presentes, é reconhecer que os responsáveis não agiram da forma que se espera de um administrador médio. Portanto, é isso que se propõe analisar, uma vez que o erro grosseiro é condição para deflagrar o processo de responsabilização desses agentes pelo descumprimento das obrigações jurídicas que lhes cabiam.
135.	Conforme as atribuições dos supramencionados responsáveis restassem explicitamente delineadas nos normativos da Petrobras e compreendessem a supervisão direta do contrato, tendo sido inequivocamente descumpridas, evidencia-se que esses não agiram da forma que se espera de um administrador médio, caracterizando modalidade culposa grave. Portanto, no juízo desta unidade técnica, resta caracterizado o erro grosseiro hábil a justificar a responsabilização desses agentes.
136.	Por derradeiro, a análise da culpabilidade requer avaliar se os responsáveis não poderiam ter agido de forma diversa, hipótese em que essa restaria afastada. Da análise dos elementos coligidos, evidencia-se que esses tinham condições de comportarem-se de forma diferente. Não foi demonstrada qualquer condição que pudesse afastar a conclusão de que lhes era exigível conduta diversa, como por exemplo, a coação irresistível, o erro de proibição invencível, a obediência hierárquica, etc. Existiam, nos manuais e normativos da companhia, como o padrão UN-RIO PE-2EA-01571-I "Roteiro para Gerência e Fiscalização de Contratos") comandos claros sobre o nível de cuidado esperado por parte dos gerentes de contrato. Portanto, uma vez que não seguiram as orientações emanadas nesses normativos (conduta esperada) , resta claro o grau de culpabilidade dos responsáveis.
137.	À luz desta análise, resta avaliar a boa-fé dos responsáveis. No âmbito do TCU, é considerado de boa-fé o responsável que, embora tenha concorrido para o dano ao erário ou outra irregularidade, seguiu as normas pertinentes, os preceitos e os princípios do direito. A análise, portanto, é feita sob o ponto de vista objetivo, sem que seja necessária a comprovação de má-fé (dolo) , mas apenas da ausência de boa-fé objetiva, conforme dicção do Acórdão 8987/2018-TCU-Primeira Câmara de relatoria do Ministro Walton Alencar Rodrigues.
138.	Nesse sentido, não se pode reconhecê-la, uma vez que os responsáveis infringiram disposições normativas, tinham potencial da consciência dessa ilicitude e não agiram da forma que se espera de um gestor médio. Destarte, a ausência da boa-fé¿ autoriza de imediato o julgamento pela irregularidade de suas contas, não possibilitando a concessão de novo e improrrogável prazo para o recolhimento do débito, nos termos do art. 202, § 2º e § 3º do Regimento Interno do TCU.
139.	Assim, alvitra-se ao Colegiado de Contas que, dada as condutas omissivas culposas dos responsáveis, julgue irregulares suas contas, imputando-lhes os débitos com as solidariedades devidas, a fim de reparar o dano suportado pela Petrobras, e, por meio da dimensão sancionatória desta Corte, dada a censurabilidade de suas condutas, aplique-lhes a multa do art. 57 da Lei Orgânica do TCU.
III.2.3. Paulo Roberto Viana (peça 143) , Cláudio Oliveira da Costa (peça 144) e Jorge Luiz de Abreu Rangel (peça 144) 
140.	Paulo Roberto Viana foi o liberador dos pagamentos referentes aos Relatórios de Medição 1 e 2, relativos ao contrato celebrado entre a Petrobras e a empresa LC Inspeções Técnicas Ltda. EPP, ao qual foi imputada a seguinte conduta:
Conduta/irregularidade: Não adotar providências no sentido de interromper o fluxo de pagamento com as não conformidades apontadas pelo Grupo de Trabalho constituído pelo DIP UO-RIO/CBS 273/2011, de 12/9/2011 (peça 20) e resumidas no parágrafo 24 desta Instrução, atuando com negligência com relação à aprovação das Necessidades de Liberação - NLs (peça 45, p. 16-23) , quando deveria, por exemplo, efetuar controle gerencial no sentido de verificar os documentos e relatórios acostados ao SAP e as observações registradas pelos fiscais do contrato quanto às impropriedades apontadas e as providências adotadas para as suas resoluções.
141.	Jorge Luiz de Abreu Rangel foi o liberador do pagamento referente ao Relatório de Medição 3, relativo ao contrato celebrado entre a Petrobras e a empresa LC Inspeções Técnicas Ltda. EPP, ao qual foi imputada a seguinte conduta:
Conduta/irregularidade: Não adotar providências no sentido de interromper o fluxo de pagamento com as não conformidades apontadas pelo Grupo de Trabalho constituído pelo DIP UO-RIO/CBS 273/2011, de 12/9/2011 (peça 20) e resumidas no parágrafo 24 desta Instrução, atuando com negligência com relação à aprovação da Necessidade de Liberação - NL (peça 45, p. 16-23) , quando deveria, por exemplo, efetuar controle gerencial no sentido de verificar os documentos e relatórios acostados ao SAP e as observações registradas pelos fiscais do contrato quanto às impropriedades apontadas e as providências adotadas para as suas resoluções.
142.	Cláudio Oliveira da Costa foi o liberador dos pagamentos referentes aos Relatórios de Medição 4 a 6 e 9 a 14, relativos ao contrato celebrado entre a Petrobras e a empresa LC Inspeções Técnicas Ltda. EPP, ao qual foi imputada a seguinte conduta:
Conduta/irregularidade: Não adotar providências no sentido de interromper o fluxo de pagamento com as não conformidades apontadas pelo Grupo de Trabalho constituído pelo DIP UO-RIO/CBS 273/2011, de 12/9/2011 (peça 20) e resumidas no parágrafo 24 desta Instrução, atuando com negligência com relação à aprovação das Necessidades de Liberação - NLs (peça 45, p. 16-23) , quando deveria, por exemplo, efetuar controle gerencial no sentido de verificar os documentos e relatórios acostados ao SAP e as observações registradas pelos fiscais do contrato quanto às impropriedades apontadas e as providências adotadas para as suas resoluções.
143.	Segunda a leitura dos normativos da Petrobras realizada pela proposição de citação (peça 49, p.11) cabia aos gestores supramencionados controlarem tais atividades da seguinte forma:
 (...) mensalmente, pelo Gerente do contrato e pelo Gerente Setorial - sempre posteriormente à execução, quando da conferência do RM e da autorização para pagamento, respectivamente. Tratam-se de controles gerenciais, baseados na verificação dos documentos acostados ao SAP e nas observações registradas pelos fiscais do contrato quanto às impropriedades apontadas e as providências adotadas para as suas resoluções.
III.2.3.1. Defesa dos responsáveis - Argumento 1
144.	Os responsáveis Cláudio Oliveira da Costa e Jorge Luiz de Abreu Rangel (peça 144, p. 18) afirmam que os registros dos ROs com a interpretação das cláusulas contratuais e aplicação das regras de medição competia aos dois fiscais do contrato. Nesse diapasão, sustentam que os fiscais possuem conhecimento técnico para o desempenho das atribuições que lhes competem, atuam em terra e desempenham essa função em tempo integral. 
145.	Dessa forma, os responsáveis Cláudio Oliveira da Costa e Jorge Luiz de Abreu Rangel (peça 144, p.18) sustentam que a aprovação das NLs pelo gerente setorial possuía nítida limitação de verificação (não arquivava vários documentos) e, por essa razão, calcava-se no pressuposto de que os fiscais e gerentes do contrato estavam cumprindo suas obrigações a contento nas etapas anteriores.
146	Assim, os responsáveis Cláudio Oliveira da Costa e Jorge Luiz de Abreu Rangel (peça 144, p.21) afirmam que o gerente setorial (ou o gerente hierarquicamente superior) ao receber a NL para validação, sem nenhuma manifestação de impedimento por parte do gerente de contrato, depreendia de forma lógica, que as etapas anteriores tinham sido corretamente executadas, uma vez que o fluxo de geração de documentos era controlado pelo sistema SAP.
147.	O responsável Cláudio Oliveira da Costa (peça 144, p.27) destaca que estava sob sua responsabilidade uma Gerência de grande porte responsável por todo o suporte de engenharia de manutenção e inspeção da Unidade de Produção do Rio de Janeiro. Essa congregava onze plataformas marítimas de produção, as quais eram responsáveis por mais da metade da produção nacional de petróleo à época.
148.	Destarte, os responsáveis Cláudio Oliveira da Costa e Jorge Luiz de Abreu Rangel (peça 144, p. 31) argumentam que estavam totalmente impossibilitados de identificar as irregularidades técnicas em questão, que apenas posteriormente vieram a ser identificadas. Sustentam que a única maneira de se fazer a conferência das medições feitas no BM seria através da análise completa de todos os ROs que foram gerados no período em terra e nas diversas plataformas por meio da aplicação de regras de medição estabelecidas no contrato. 
149.	Argumentam os responsáveis Cláudio Oliveira da Costa e Jorge Luiz de Abreu Rangel (peça 144, p. 32) que a eles cabia, na qualidade de liberadores de NLs - enquanto Gerente OPM e Gerente Setorial EMI - apenas e tão somente cumprir com a sua parte do fluxo de pagamentos. Assim, a eles competia verificar se os gastos previstos tinham sido realizados no bojo do contrato, não lhes sendo exigida a verificação das informações técnicas da medição.
150.	O responsável Paulo Roberto Viana (peça 143, p. 5) , por sua vez, assevera que, na submissão dos RMs pelo gerente do contrato ao gerente setorial, não era exigido pelo padrão de rotina da Petrobras que aquele trouxesse toda a documentação adicional que respaldava o valor medido. Sustenta que essa atribuição de verificação consta da etapa anterior do processo de pagamento como pode ser visto no fluxo do processo de pagamento padrão. Portanto, os documentos que suportaram a análise dos fiscais e do gerente do contrato não são anexados ao sistema SAP para análise do gerente setorial. 
151.	Destarte, os responsáveis Cláudio Oliveira da Costa e Jorge Luiz de Abreu Rangel (peça 144, p. 44) sustentam que (i) as medições eram de responsabilidade única e exclusiva dos fiscais dos contratos e dos gerentes de contrato; (ii) o fluxo de informações de medições passadas para os defendentes não continha todos os documentos que deram origem às medições (ROs) , não sendo possível qualquer tipo de conferência de medição por dentro do sistema SAP; (iii) os fiscais violaram o fluxo regular de geração de documentos no sistema SAP, na medida em que geraram as NLs e as submeteram à aprovação do gerente setorial, sem que os RMs tivessem sido conferidos pelo gerente de contrato; (iv) a conferência de medições pelo gerente setorial não estava prevista no normativo vigente, e sua realização seria tarefa complexa, que requereria mobilização de recursos extraordinários que o setor não dispunha; (v) os defendentes exerciam as funções de Gerente OPM e Gerente Setorial EMI, os quais detinham a ampla incumbência de apoio técnico de onze plataformas marítimas de produção; e (vi) os defendentes tomaram ações diligentes tão logo detectaram indícios de irregularidades, conseguindo interromper o fluxo de pagamentos irregulares e mobilizar vários grupos de apuração externos ao setor, garantindo máxima transparência, idoneidade e mobilização corporativa nas apurações.
Análise técnica
152.	As evidências colacionadas pelos responsáveis de que as atribuições que lhes estão sendo exigidas competiam aos fiscais do contrato e aos gerentes do contrato encontram-se, entre outros, no documento da Petrobras, achado à peça 45, p. 19, intitulado Resposta de Comunicação - Ofício 786/2017:
Conforme estabelecido no padrão da UN-RIO PE-2EA-01571-I Roteiro para Gerência e Fiscalização de Contratos, as atribuições e responsabilidades de fiscais e gerente de contrato são definidas, dando autonomia e separando bem os papeis de cada um durante rotina normal de trabalho. As não conformidades listadas acima estão relacionadas ao controle técnico, operacional e documental do contrato, atribuições estas de exclusiva competência dos fiscais de contrato.
Conforme o padrão citado, item 5.1 itens "f" e "g", cabia ao Gerente de Contrato apenas a conferência dos documentos Relatório de Medição - RM, Relatório de Complemento - RC e Pedido de Reembolso não Estimado - ZRNE; (...) .
153.	Nesse sentido, perfilha a Petrobras à peça 46, p. 3-4, que os responsáveis não tinham nenhuma atribuição quanto à fiscalização e/ou gerenciamento de contrato e que alguns assuntos técnicos ou eventuais problemas relativos ao contrato ficavam contidos neste nível de coordenação, não chegando ao gerente setorial, in verbis:
A Petrobras conclui que as liberações de pagamento só vinham para liberação do gerente setorial, por conta da necessidade de autorização, a nível gerencial, de pagamento dentro do seu limite de autoridade de gastos. Alertam que as liberações de pagamento eram feitas baseados na avaliação de gastos previstos x realizados e no pressuposto que fiscais e gerentes de contrato estavam cumprindo com suas obrigações definidas pela gerência de Contratos. 
154.	Os responsáveis Cláudio Oliveira da Costa e Jorge Luiz de Abreu Rangel (peça 144) asseveram que simplesmente "calcavam-se no pressuposto de que os fiscais e gerentes do contrato estavam cumprindo suas obrigações a contento nas etapas anteriores".
155.	Portanto, resta caracterizado que aos Srs. Paulo Roberto Viana (peça 143) , Cláudio Oliveira da Costa (peça 144) e Jorge Luiz de Abreu Rangel (peça 144) apenas competiam as liberações de pagamento na condição de Gerentes Setoriais. Logo, não se pode concluir que os responsáveis agiram mediante erro grosseiro, elemento necessário para a responsabilização dos agentes públicos, nos termos do art. 28 da Lei de Introdução ao Direito Brasileiro.
156.	O erro grosseiro se constitui na falta de cuidado, no descuido, no desleixo com a coisa pública, quando resta inequívoca modalidades graves de negligência, imperícia e imprudência. Constatar que tais características estavam presentes, é reconhecer que os responsáveis não agiram da forma que se espera de um administrador médio. 
157.	Nesse sentido, não se pode concluir que os agentes agiram mediante erro grosseiro, uma vez que os documentos, que possibilitariam que os responsáveis constatassem as irregularidades apontadas nesta TCE, não eram objeto de análise nessa instância hierárquica, a não ser que fossem informados de que uma irregularidade se sucedia e que solicitassem documentação complementar. 
158.	Portanto, a análise da situação fática nos permite concluir, dada as atribuições dos responsáveis ante o fluxo de atividades que resultava em pagamentos, aos quais incumbiam diversas atividades, que esses não agiram mediante erro grosseiro, mas dentro do que se espera de um administrador médio, uma vez que as atividades de liberação de pagamento não tinham como insumos documentos que pudessem identificar as irregularidades que constituem objeto desta tomada de contas especial, o que constitui-se em uma falha nos controles internos deste processo.
159.	Destarte, em razão das considerações expendidas, devem ser acolhidos os argumentos defensivos dos responsáveis no sentido de afastar as responsabilidades que lhes foram atribuídas.
III.2.3.2. Defesa dos responsáveis - Argumento 2
160.	Os responsáveis Cláudio Oliveira da Costa e Jorge Luiz de Abreu Rangel (peça 144, p. 42-43) afirmam que durante os dois primeiros meses de contrato não houve qualquer observação dos fiscais dirigida ao gerente setorial. Portanto, segundo eles, não havia providências a serem adotadas, uma vez que não teriam sido informados de quaisquer impropriedades.
161.	Os responsáveis Cláudio Oliveira da Costa e Jorge Luiz de Abreu Rangel argumentam que ao suspeitarem que poderiam estar ocorrendo vícios na execução do contrato, imediatamente, fizeram de tudo que estava ao alcance para apurar e sanar as irregularidades existentes.
162.	Ademais, tão logo tomaram ciência das dúvidas de interpretação das cláusulas do contrato de inspeção de equipamentos de movimentação de cargas em maio/2010, os responsáveis Cláudio Oliveira da Costa e Jorge Luiz de Abreu Rangel teriam realizado reunião para fixar a correta interpretação do contrato em conjunto com os envolvidos, notadamente os fiscais e gerente do contrato, oportunidade na qual orientaram o critério de medição a ser seguido, dando o caso por encerrado naquela ocasião (peça 144, p. 51) .
163.	Segundo os responsáveis Cláudio Oliveira da Costa e Jorge Luiz de Abreu Rangel, o fluxo de pagamentos irregulares só foi interrompido graças às ações diligentes do Gerente Setorial, Cláudio Oliveira da Costa, que deflagrou inúmeras ações junto às Gerências superiores OPM e CBS, tão logo tomou conhecimento das possíveis irregularidades em agosto de 2010. As ações adotadas teriam ido além da efetiva interrupção dos pagamentos irregulares e suscitaram auditorias externas no setor para garantir idoneidade e transparência nas apurações, trocas de gerentes e fiscais de contrato (peça 144, p. 38) .
Análise técnica
164.	Deveras, os responsáveis tomaram providências para apuração dos pagamentos indevidos. Contudo, tal iniciativa ocorrera após a autorização dos responsáveis por meio da emissão das necessidades de liberação de pagamentos, embora com a ressalva de que a detecção da irregularidade não era possível por meio dos insumos disponíveis nessa fase.
165.	À luz dessas considerações, não devem ser acolhidos os argumentos defensivos dos responsáveis.
III.2.3.3. Conclusão da defesa dos responsáveis
166.	A análise empreendida por esta unidade técnica demonstrou que não é possível concluir que os responsáveis agiram culposa ou dolosamente ao expedirem as liberações de pagamento.  
167.	Nesse diapasão, ao avaliar se a conduta desses agentes foi culposa, essa análise deve ser feita à luz do art. 28 da Lei de Introdução ao Direito Brasileiro, com alteração dada pela Lei 13.655/2018, o qual dispõe que o agente público responderá pessoalmente por suas decisões ou opiniões técnicas em caso de dolo ou erro grosseiro. Logo, a responsabilização  de eventual conduta culposa requerer que essa seja caracterizada pelo erro grosseiro.
168.	O erro grosseiro constitui na falta de cuidado, no descuido, no desleixo com a coisa pública, quando resta inequívoca modalidades graves de negligência, imperícia e imprudência. Assim, constatar que tais circunstâncias estavam presentes, é reconhecer que os responsáveis não agiram da forma que se espera de um administrador médio. Portanto, é isso que se propõe analisar, uma vez que o dolo e o erro grosseiro, no sentido de culpa grave, são condições necessárias para deflagrar o processo de responsabilização desses agentes.
169.	Preliminarmente, evidencia-se que os responsáveis tinham um extenso repertório de atribuições e competências o que, em cotejo com a baixa materialidade contratual, resulta em uma menor amplitude de controle dessa avença.
170.	Ademais, os documentos, que possibilitariam que os responsáveis constatassem as irregularidades desta TCE, não eram objeto de análise nessa instância hierárquica, a não se quer que esses fossem informados de que uma irregularidade se sucedia e que solicitassem documentação complementar. 
171.	Portanto, a análise da situação fática nos permite concluir, dada a amplitude de atribuições dos responsáveis, aos quais incumbiam diversas atividades, que esses não agiram mediante erro grosseiro, mas dentro do que se espera de um administrador médio, uma vez que as atividades de liberação de pagamento não tinham como insumos documentos que pudessem identificar as irregularidades que constituem objeto deste processo.	
172.	Destarte, dado o modus operandi das atribuições que lhes competiam, exigir que esses escrutinassem toda a documentação, sem que houvesse determinação normativa, e considerando o extenso repertório de atribuições que possuíam, inviabilizaria o exercício das competências que lhes cabiam.
173.	Logo, entende-se que as condutas desses responsáveis não foram praticadas mediante erro grosseiro, uma vez que, as condições que os cercavam, os insumos necessários à liberação do pagamento e o acervo de atribuições que lhes competiam, permitem concluir que esses não cometeram tal modalidade gravosa.  
174.	Portanto, a responsabilidade desses agentes e o dever de reparar o dano suportado pela Petrobras devem ser afastados, uma vez que não restou caracterizado que esses tenham agido com erro grosseiro, ou seja, culpa em sua modalidade grave, a espeque do art. 28 da Lei de Introdução ao Direito Brasileiro.
III.2.4. Francisco Neves de Oliveira (peça 145) 
175.	O Sr. Francisco Neves de Oliveira foi o Coordenador de Inspeção responsável pelos Relatórios de Medição de peças 1 a 6 e 9 a 14 (peça 47, p. 24-27) referente ao contrato celebrado entre a Petrobras e a L.C Inspeções Técnicas Ltda., cuja citação imputou-lhe a seguinte conduta/irregularidade:  
Não adotar providências no sentido de interromper o fluxo de pagamento com as não conformidades apontadas pelo Grupo de Trabalho constituído pelo DIP UO-RIO/CBS 273/2011, de 12/9/2011 (peça 20) e resumidas no parágrafo 24 desta Instrução, atuando com negligência com relação ao seu papel fundamental na gestão do Contrato 2200.0053080.09.2, pois tinha ciência das férias do Gerente de contrato nomeado, Eng. Antônio Coelho Neto, quando da mobilização da equipe contratada (Peças 46, p. 14, e 21, p. 6) e de que as gerências setoriais estavam com acúmulo de tarefas, em função das mudanças organizacionais (peça 21, p. 6) , quando deveria, por exemplo, tomar as providências cabíveis para que o gerente interino executasse a reunião inicial com a Contratada e os fiscais de contrato para esclarecer os principais aspectos da regular execução contratual, notadamente os critérios de medição e fluxo de pagamento, conforme alínea 'd' do item 5.1 do padrão UN-RIO PE-2EA-01571-I "Roteiro para Gerência e Fiscalização de Contratos" (peça 46, p. 159-161) , e também providenciar para que os fiscais e gerentes de contratos efetivos fossem capazes de bem exercer duas atividades; 
176.	O responsável esteve à frente da coordenação do serviço próprio de inspeção no período de outubro de 2007 a janeiro de 2011, unidade a qual se submetia a equipe de engenharia de inspeção de equipamentos estáticos e a equipe de engenharia e técnicos de inspeção de equipamentos de movimentação de carga, razão pela qual tinha a obrigação jurídica de supervisioná-los, evitando que as irregularidades se sucedessem.
177.	Nesse sentido, a Petrobras argumenta que o responsável esteve a frente dos fiscais, dos gerentes e dos demais membros do grupo de engenharia de inspeção, uma vez que a ele se reportavam para resolver alguns assuntos técnicos ou eventuais problemas relativos ao contrato.
III.2.4.1. Defesa do responsável - Argumento 1
178.	O responsável sustenta (peça 145, p. 5) que a citação viola, por si só, a ampla defesa e o contraditório, pois não possibilita ao defendente conhecer, com exatidão, qual a conduta imputada, uma vez que a descrição contém apenas um exemplo de ação, não descrevendo uma precisa e adequada ação (negativa ou positiva) , calcada em fatos ou normativos impositivos de um dever de agir.
179.	O responsável (peça 145, p. 17)  assevera que a incongruência referida consta no trecho do ofício no qual se exemplifica que ''tomar as providências cabíveis para que o gerente interino executasse a reunião inicial com a Contratada e os fiscais de contrato para esclarecer os principais aspectos da regular execução contratual" deveria vir a implicar no resultado de "Interromper o fluxo de pagamento com as não conformidades apontadas pelo Grupo de Trabalho constituído pelo DIP UO-RIO/CBS 273/2011, de 12/9/2011".
Análise técnica
180.	A conduta imputada ao responsável é omissiva, a qual não gera resultado naturalístico, mas normativo. A exemplificação é uma prática das unidades instrutivas do Colegiado de Contas de demonstrar formas pelas quais os responsáveis poderiam afastar a imputação que lhes foi atribuída. Por isso não é taxativa, mas exemplificativa. Assim, conforme o responsável tenha sido omisso, concorreu para a ocorrência do dano suportado pela Petrobras.
181.	O conceito de fluxo refere-se ao processo pelo qual um conjunto de atos praticados resultam no pagamento. Assim, se a conduta exemplificada, ou outras passíveis de evitar o ocorrido, fosse praticada, tempestivamente, o pagamento indevido poderia ter sido obstado.
182.	Assim, entende-se que citação foi realizada adequadamente, havendo demonstrado precisamente a conduta praticada, a violação à norma, o nexo de causalidade e a culpabilidade. Inexistente prejuízo à ampla defesa e ao contraditório.
III.2.4.2. Defesa do responsável - Argumento 2
183.	O responsável argumenta que o padrão UN-RIO PE2EA-01571-I "Roteiro para Gerência e Fiscalização de Contratos" (peça 46, p. 120-206) não impõe qualquer dever de agir ao coordenador do serviço próprio de inspeção. Segundo suas assertivas, o normativo trata apenas do gerente de contrato e do fiscal de contrato.
184.	O responsável (peça 145, p. 24) sustenta que não poderia realizar uma reunião inicial com a contratada e os fiscais de contrato para esclarecer os principais aspectos da regular execução, eis que estaria afrontando o normativo aplicável ao contrato, assim como os ditames da Norma Regulamentadora 13 e da Portaria 16/2001.
185.	O responsável (peça 145, p. 24) sustenta que as funções e as atividades do SPIE (Serviço Próprio de Inspeção de Equipamentos) não tinham qualquer relação com "os critérios de medição e fluxo de pagamento"; bem como jamais coube ao ocupante do referido cargo técnico intrometer-se nas atribuições do fiscal e/ou do gerente do contrato para que estes "fossem capazes de bem exercer suas atividades". 
Análise técnica
186.	Diferente do que sustenta o Sr. Francisco Neves de Oliveira, a Petrobras argumenta que os fiscais, os gerentes e os demais membros do grupo de engenharia de inspeção a ele se reportavam para resolver alguns assuntos técnicos ou eventuais problemas relativos ao contrato. Isso porque o responsável esteve à frente da coordenação do serviço próprio de inspeção no período de outubro de 2007 a janeiro de 2011, unidade a qual se submetia a equipe de engenharia de inspeção de equipamentos estáticos e a equipe de engenharia e técnicos de inspeção de equipamentos de movimentação de carga, conforme demonstrado no diagrama abaixo:
187.	Nesse diapasão, evidencia-se, à peça 46, p.2, que até mesmo os fiscais do contrato foram nomeados pelo Sr. Francisco Neves de Oliveira, Coordenador de Inspeção, tornando ainda mais inequívoca essa relação. 
188.	Ademais, constata-se, nas evidências colacionadas aos autos, que os Fiscais do Contrato se reportavam tecnicamente ao Sr. Francisco Neves (e-mail datado de 18/9/2010, 22/12/2010 e 11/1/2011) acerca dos problemas detectados neste contrato, conforme constam nas defesas do Sr. João Luís do Vale Batista e Sérgio Leandro Lemos (peças 87 e 100) .
189.	Os supramencionados responsáveis asseveram que o Sr. João Luis do Vale Batista enviou e-mail, datado de 18/9/2010, ao Coordenador do Setor, Francisco Neves de Oliveira e ao Gerente do Setor, Cláudio Oliveira da Costa, informando que não estavam se sentindo seguros para trabalhar como fiscais de contratos. 
190.	Ademais, referidos fiscais asseveram (peça 87 e 100) que Robson Luis de Souza e Silva, técnico de manutenção pleno, enviou um e-mail, datado de 3/1/2011, para o Coordenador do Serviço Próprio de Inspeção (SPIE) , Francisco Neves de Oliveira, atestando que houve autorização da gerência do EMI para inspeção de talhas abaixo de dez toneladas, quando o contrato só permitia a inspeção em talhas com dimensões a partir de dez toneladas. 
191.	Os fiscais também destacaram que, por meio de outro e-mail, o preposto da LC Inspeções Técnicas Ltda. EPP solicitou ao empregado da Petrobras, Adalberto Gonçalves da Silva, que intervisse junto ao Coordenador do Setor, Francisco Neves de Oliveira, para que esse autorizasse um teste de carga em talha de seis toneladas.
192.	Igualmente podem ser encontrados e-mails à peça 47, p. 16, 20 e 21, os quais advogam que o Sr. Francisco Neves de Oliveira, tal como assevera a Petrobras, resolvia alguns assuntos técnicos ou eventuais problemas relativos ao contrato e era informando sobre seu andamento.
193.	À luz dessas considerações, não devem ser acolhidos os argumentos defensivos do responsável.
III.2.4.3. Conclusão da defesa do responsável
194.	O responsável, na condição de Coordenador de Inspeção, inadimpliu a obrigação jurídica de supervisão, controle e vigilância dos atos de seus subordinados, descumprindo o dever que lhe competia exercer em razão da posição hierárquica que sustentava na estrutura organizacional da Petrobras. 
195.	O Sr. Francisco Neves de Oliveira descumpriu a obrigação jurídica supramencionada ou deixou de fazê-la bem e regularmente. Contudo, para que seja suscitada a responsabilização, faz-se necessário que essas violações sejam decorrentes de uma conduta dolosa ou culposa (culpa em sentido lato) que resulte em dano. Uma vez caracterizados tais elementos, consubstancia-se o ato ilícito e o dever de reparar o dano causado, conforme dispõe o art. 186 c/c art. 927 ambos do Código Civil.
196.	Nesse diapasão, a conduta dolosa ou culposa pode ser resultante de uma ação ou omissão. Da análise empreendida, resta caracterizado que o agente deixou de cumprir com os deveres aos quais estava juridicamente obrigado, evidenciando uma conduta omissiva que gerou consequências jurídicas relevantes. 
197.	Quanto à análise da culpa em sentido lato (dolo ou culpa) , não é possível concluir que o responsável tenha agido dolosamente, uma vez que para tal caracterização se faz necessária a comprovação de que esse previu o resultado danoso. 
198.	Entretanto, a análise da defesa e dos elementos colacionados aos autos perfilham que o responsável praticou uma conduta omissiva culposa, pois ao faltar com o dever de cuidado, cautela e atenção concorreu para sua ocorrência.
199.	O parâmetro utilizado para analisar se o responsável faltou com o dever de cuidado consiste em comparar a conduta por ele praticada com aquelas que seriam adotadas pelo homem administrativo médio, cauteloso e diligente no cumprimento de suas obrigações. Dessa análise, a conduta culposa restou demonstrada e essa se manifestou por meio da negligência, ou seja, da falta de cuidado, de atenção, de diligência.
200.	A conduta omissiva culposa do agente concorreu para ocorrência do dano suportado pela Petrobras, uma vez que, se tivesse adotado as cautelas necessárias, teria obstado o pagamento indevido em benefício da empresa LC Inspeções Técnicas Ltda. EPP. Portanto, há um liame que une a conduta descortinada ao resultado, o que se denomina nexo de causalidade.
201.	Nesse diapasão, conforme o art. 28 da Lei de Introdução ao Direito Brasileiro, com alteração dada pela Lei 13.655/2018, disponha que o agente público responderá pessoalmente por suas decisões ou opiniões técnicas em caso de dolo ou erro grosseiro, mister se faz avaliar a presença desses elementos.
202.	O erro grosseiro se constitui na falta de cuidado, no descuido, no desleixo com a coisa pública, quando restam inequívocas modalidades graves de negligência, imperícia e imprudência. Constatar que tais características estavam presentes, é reconhecer que o responsável não agiu da forma que se espera de um administrador médio. Portanto, é isso que se propõe analisar, uma vez que o erro grosseiro é condição para deflagrar o processo de responsabilização desse agente pelo descumprimento das obrigações jurídicas que lhe cabiam.
203.	Conforme as atribuições do responsável restassem explicitamente delineadas pelos organogramas e entendimentos da Petrobras e compreendessem a supervisão direta do contrato, tendo sido inequivocamente descumpridos, evidencia-se que esse não agiu da forma que se espera de um administrador médio, caracterizando modalidade culposa grave. Portanto, no juízo desta unidade técnica, resta caracterizado o erro grosseiro hábil a justificar a responsabilização desse agente.
204.	Por derradeiro, a análise da culpabilidade requer avaliar se o responsável não poderia ter agido de forma diversa, hipótese em que essa restaria afastada. Da análise dos elementos coligidos, evidencia-se que esse tinha condições de comportar-se de forma diferente. Não foi demonstrada qualquer condição que pudesse afastar a conclusão de que lhe era exigível conduta diversa, como por exemplo, a coação irresistível, o erro de proibição invencível, a obediência hierárquica, etc. O organograma da Coordenação de Inspeção, as atribuições que lhe competiam, as interpelações dos fiscais de contrato e o entendimento da Petrobras evidenciam comandos claros sobre o nível de cuidado esperado por parte do Coordenador de Inspeção. Portanto, uma vez que não cumpriu as atribuições que lhe cabiam (conduta esperada) , resta claro o seu grau de culpabilidade.
205.	À luz desta análise, resta avaliar a boa-fé do responsável. No âmbito do TCU, é considerado de boa-fé o responsável que, embora tenha concorrido para o dano ao erário ou outra irregularidade, seguiu as normas pertinentes, os preceitos e os princípios do direito. A análise, portanto, é feita sob o ponto de vista objetivo, sem que seja necessária a comprovação de má-fé (dolo) , mas apenas da ausência de boa-fé objetiva, conforme dicção do Acórdão 8987/2018-TCU-Primeira Câmara de relatoria do Ministro Walton Alencar Rodrigues.
206.	Nesse sentido, não se pode reconhecê-la, uma vez que o responsável deixou de cumprir as atribuições que lhe competiam, tinha potencial da consciência dessa ilicitude e não agiu da forma que se espera de um gestor médio. Destarte, a ausência da boa-fé¿ autoriza de imediato o julgamento pela irregularidade de suas contas, não possibilitando a concessão de novo e improrrogável prazo para o recolhimento do débito, nos termos do art. 202, § 2º e § 3º do Regimento Interno do TCU.
207.	Assim, alvitra-se ao Colegiado de Contas que, dada a conduta omissiva culposa do responsável, julgue irregulares suas contas, imputando-lhe os débitos com as solidariedades devidas, a fim de reparar o dano suportado pela Petrobras, e, por meio da dimensão sancionatória desta Corte, dada a censurabilidade de sua conduta, aplique-lhe a multa do art. 57 da Lei Orgânica do TCU.
III.2.5. Não apresentação de alegações de defesa
208.	Em que pese a empresa LC Inspeções Técnicas Ltda. EPP tenha tomado ciência de sua citação editalícia (peça 155) , a responsável optou por não apresentar alegações de defesa. Operam-se, portanto, os efeitos da revelia, dando-se prosseguimento ao processo, nos termos do art. 12, § 3º, da Lei 8.443/1992.
209.	Nos processos do TCU, a revelia não leva à presunção de que seriam verdadeiras todas as imputações levantadas contra a responsável, diferentemente do que ocorre no processo civil, em que a revelia do réu opera a presunção da verdade dos fatos narrados pelo autor. Dessa forma, a avaliação da responsabilidade do agente não pode prescindir da prova existente no processo ou para ele carreada.
210.	Nesse sentido, a análise de elementos contidos nos autos em cotejo com a defesa dos responsáveis evidenciou a responsabilidade da empresa LC Inspeções Técnicas Ltda. EPP.
211.	Configurada a revelia da responsável frente à citação deste Tribunal e existindo a comprovação de que essa se beneficiou dos pagamentos indevidos, não resta alternativa senão dar seguimento ao processo proferindo o julgamento sobre os elementos até aqui presentes.
212.	Assim, devem ser imputados à empresa LC Inspeções Técnicas Ltda. EPP os débitos apurados, solidariamente com os demais responsáveis, com fundamento nos arts. 16, inciso III, alínea 'c', art. 19, caput e art. 23, inciso III, da Lei 8.443/1992.
CONCLUSÃO
213.	A presente proposição instrutiva teve como desiderato analisar as alegações de defesa dos responsáveis em detrimento da imputação e dos débitos que lhes foram atribuídos em decorrência de irregularidades constatadas no âmbito do contrato 2200.0053080.09.2, celebrado com a empresa L.C. Inspeções Técnicas Ltda. EPP que teve por objeto a prestação de serviços de inspeção em equipamentos de movimentação de carga pertencentes às unidades marítimas da Petrobras.
214.	Em face da análise promovida, propõem-se acolher parcialmente as alegações de defesa dos senhores Paulo Roberto Viana, CPF XXX.370.127-XX; Jorge Luiz de Abreu Rangel, CPF XXX.194.877-XX e Cláudio Oliveira da Costa, CPF XXX.839.047-XX, uma vez que não restou caracterizado nas condutas culposas desses agentes o erro grosseiro, nos termos do art. 28 da Lei de Introdução ao Direito Brasileiro.
215.	Diversamente, propõem-se rejeitar as alegações de defesa apresentadas pelos Srs. Sérgio Leandro Lemos, CPF XXX.111.207-XX; João Luis do Vale Batista, CPF XXX.999.797-XX; André Correa Dias, CPF XXX.882.087-XX; Antônio Coelho Neto, CPF XXX.151.223-XX; e Francisco Neves de Oliveira, CPF XXX.983.117-XX; uma vez que não foram suficientes para sanear as irregularidades a eles atribuídas. 
216.	Isso porque restou caracterizado que os supramencionados deixaram de cumprir com as obrigações jurídicas e funcionais que lhes competiam, restando individualizadas suas respectivas condutas omissivas culposas, o nexo de causalidade, o dano suportado pela Petrobras e a presença de erro grosseiro em suas condutas. Nessa esteira, o escrutínio da culpabilidade evidenciou que eram exigíveis condutas diversas dos responsáveis, eis que não estavam albergados em qualquer excludente.
217.	Ademais, em que pese a empresa LC Inspeções Técnicas Ltda. EPP tenha tomado ciência de sua citação editalícia (peça 155) , a responsável optou por não apresentar alegações de defesa. Operam-se, portanto, os efeitos da revelia, dando-se prosseguimento ao processo, nos termos do art. 12, § 3º, da Lei 8.443/1992.
218.	Quanto à análise da boa fé, nos termos do art. 202, § 2º, do RI/TCU essa não pode ser reconhecida, uma vez que os responsáveis Paulo Roberto Viana, CPF XXX.370.127-XX; Jorge Luiz de Abreu Rangel, CPF XXX.194.877-XX e Cláudio Oliveira da Costa, CPF XXX.839.047-XX, tinham potencial consciência da ilicitude e era-lhes exigível conduta diversa. Assim, alvitra-se ao Colegiado que profira, desde logo, o julgamento definitivo de mérito pela irregularidade das contas com a imputação do débito atualizado monetariamente e acrescido de juros de mora, nos termos do art. 202, § 1º, do RI/TCU, descontado o valor já recolhido, com a aplicação da multa prevista no art. 57 da Lei 8.443/1992.
PROPOSTA DE ENCAMINHAMENTO
219.	Diante do exposto, submetemos os autos à consideração superior, propondo ao Tribunal:
219.1	considerar revel a empresa LC Inspeções Técnicas Ltda. EPP (86.912.565/0001-60) dando-se prosseguimento ao processo, nos termos do art. 12, § 3º, da Lei 8.443/1992;
219.2	acolher, parcialmente, as alegações de defesa dos senhores Paulo Roberto Viana, CPF XXX.370.127-XX; Jorge Luiz de Abreu Rangel, CPF XXX.194.877-XX; e Cláudio Oliveira da Costa, CPF XXX.839.047-XX; e com fundamento nos arts. 1º, inciso I, 16, inciso II, 18 e 23, inciso II, da Lei 8.443/1992, c/c os arts. 1º, inciso I, 208 e 214, inciso II, do Regimento Interno, que sejam julgadas regulares com ressalva suas contas, dando-se-lhes quitação;
219.3	com fundamento nos arts. 1º, inciso I, 16, inciso III, alíneas "b" e "c", e § 2º da Lei 8.443/1992 c/c os arts. 19 e 23, inciso III, da mesma Lei, e com arts. 1º, inciso I, 209, incisos II e III, §5º, art. 210 e art. 214, inciso III, do RI/TCU, rejeitar as alegações de defesa apresentadas pelos responsáveis e julgar irregulares as contas dos Srs. Sérgio Leandro Lemos (CPF XXX.111.207-XX) ; João Luis do Vale Batista (CPF XXX.999.797-XX) ; André Correa Dias (CPF XXX.882.087-XX) ; Antônio Coelho Neto (CPF XXX.151.223-XX) ; e Francisco Neves de Oliveira (CPF XXX.983.117-XX) , e condená-los, em solidariedade, com a empresa LC Inspeções Técnicas Ltda. EPP (CNPJ 86.912.565/0001-60) , ao pagamento das quantias a seguir especificadas, com a fixação do prazo de quinze dias, a contar das notificações, para comprovarem, perante o Tribunal (art. 214, inciso III, alínea "a", do Regimento Interno) , o recolhimento das dívidas aos cofres da Petrobras S.A, atualizadas monetariamente e acrescidas dos juros de mora, calculados a partir das datas discriminadas, até a data dos recolhimentos, na forma prevista na legislação em vigor, abatendo-se, na oportunidade, os valores já ressarcidos:
 Sr. Sérgio Leandro Lemos, Sr. Francisco Neves de Oliveira, Sr. André Correa Dias, e empresa L.C. Inspeções Técnicas Ltda. EPP:
	Data
	Valor - R$

	24/2/2010
	13.969,57

	29/3/2010
	178.552,71

	25/5/2010
	376.190,82

	24/6/2010
	290.686,00

b) Sr. Sérgio Leandro Lemos, Sr. Francisco Neves de Oliveira, Sr. Antônio Coelho Neto e empresa L.C. Inspeções Técnicas Ltda. EPP:
	Data
	Valor - R$

	24/9/2010
	182.281,22

	24/11/2010
	28.670,78

	27/12/2010
	67.510,50

	31/01/2011
	24.720,81

	c)  Sr. João Luis do Vale Batista, Sr. Francisco Neves de Oliveira, Sr. André Correa Dias, e empresa L.C. Inspeções Técnicas Ltda. EPP:
	Data
	Valor - R$

	26/4/2010
	300.335,31

	d) Sr. João Luis do Vale Batista, Sr. Francisco Neves de Oliveira, Sr. Antônio Coelho Neto e empresa L.C. Inspeções Técnicas Ltda. EPP:
	Data
	Valor - R$

	26/7/2010
	159.069,06

	24/8/2010
	101.736,32

219.4	aplicar aos Srs. Sérgio Leandro Lemos (CPF XXX.111.207-XX) ; João Luis do Vale Batista, (CPF XXX.999.797-XX) ; André Correa Dias (CPF XXX.882.087-XX) ; Antônio Coelho Neto (CPF XXX.151.223-XX) ; Francisco Neves de Oliveira (CPF XXX.983.117-XX) e à empresa LC Inspeções Técnicas Ltda. EPP (CNPJ 86.912.565/0001-60) , individualmente, a multa prevista no art. 57 da Lei 8.443/1992 c/c o art. 267 do RI/TCU, fixando-lhes o prazo de 15 (quinze) dias, a contar das notificações, para comprovarem, perante o Tribunal (art. 214, inciso III, alínea "a", do Regimento Interno) , o recolhimento das dívidas aos cofres do Tesouro Nacional, atualizadas monetariamente desde a data do acórdão até a dos efetivos recolhimentos, se forem pagas após o vencimento, na forma da legislação em vigor;
219.5	autorizar, desde logo, nos termos do art. 28, inciso II, da Lei 8.443/1992, a cobrança judicial das dívidas, caso não atendidas as notificações;
219.6	remeter cópia do presente acórdão, bem como do relatório e voto que o fundamentaram, à Procuradoria da República do Rio de Janeiro, em conformidade com o art. 209, § 7º, do RI/TCU, para a adoção das providências cabíveis; 
219.7	remeter cópia do presente acórdão e informar aos responsáveis e interessados que esses poderão consultar o relatório e o voto no endereço www.tcu.gov.br/acordaos.
2.	O Ministério Público junto ao TCU (MPTCU) , representado nos autos pela Procuradora-Geral Cristina Machado da Costa e Silva, acompanhou a maior parte das propostas da unidade técnica, nos seguintes termos:
	Trata-se de tomada de contas especial (TCE) , instaurada em cumprimento ao item 9.2 do Acórdão 1492/2017-TCU-Plenário (peça 1) , por meio do qual o Tribunal de Contas da União (TCU) converteu a representação objeto do TC Processo 028.438/2014-0, com a finalidade de delimitar as responsabilidades pelo dano apontado, de R$ 1.658.680,07, relacionado à execução do contrato 2200.0053080.09.2.
2.	O Contrato 2200.0053080.09.2, celebrado entre a Petróleo Brasileiro S.A. (Petrobras) e a empresa L.C. Inspeções Técnicas Ltda. EPP, beneficiária dos pagamentos, teve por objeto a prestação de serviços de inspeção em equipamentos de movimentação de carga pertencentes às unidades marítimas da Petrobras (UN-RIO) , no período de 21/12/2009 a 20/12/2011 (peças 8-16) .
3.	Nesse ajuste, os pagamentos da Petrobras à contratada decorreriam da aplicação de preços unitários previstos em planilha específica (peça 9) sobre as quantidades de serviços efetivamente executados, desde que aceitos pela fiscalização, conforme a Subcláusula 5.3 do contrato (peça 8, p. 21) .
4.	A Petrobras constituiu grupo de trabalho, para realizar o cotejo das medições dos serviços com os registros de obra, tendo identificado pagamentos a maior, no montante de R$ 1.658.680,07, além de diversas desconformidades relacionadas às boas práticas de gerência e fiscalização (peça 20) .
5.	Com isso, a estatal instituiu Comissão Interna de Apuração, que constatou falta disciplinar de alguns funcionários, consubstanciada em condutas omissivas ou negligência, dolosas ou culposas, incorrendo em prejuízos à companhia (peça 21) .
6.	No âmbito do TC Processo 028.438/2014-0, o Tribunal, por intermédio do Acórdão 1492/2017-TCU-Plenário, determinou a conversão da representação na presente TCE, para a delimitação das responsabilidades dos agentes envolvidos no débito.
7.	Nos presentes autos, após realização de diligências junto à Petrobras, citação das partes e análise das alegações de defesa apresentadas, a Secretaria de Fiscalização de Infraestrutura de Petróleo e Gás Natural (Seinfrapet) propõe o acolhimento parcial das alegações de defesa de parte dos responsáveis, com imputação de débito e multas aos demais (peças 156-158) .
8.	Esta representante do Ministério Público junto ao Tribunal de Contas da União (MP/TCU) , respeitosamente, diverge parcialmente do posicionamento da unidade técnica, pelos motivos de fato e de direito expostos a seguir.
II
9.	Inicialmente, é importante lembrar, conforme a jurisprudência da Corte de Contas Federal, sem desconsiderar as discussões recentes sobre o tema, que o dever de indenizar os prejuízos ao erário permanece sujeito à comprovação de dolo ou culpa, sem qualquer gradação, como é de praxe no âmbito da responsabilidade aquiliana, inclusive para fins do direito de regresso, decorrência da interpretação do art. 37, § 6º, da Constituição Federal (Acórdão 5850/2021-TCU-Segunda Câmara, 7.982/2020-TCU-1ª Câmara) .
10.	De outra sorte, tendo por base o art. 28 da Lei de Introdução às Normas do Direito Brasileiro (LINDB) , para fins de aplicação de sanções pelo TCU, deve-se verificar a ocorrência de culpa grave/erro grosseiro ou dolo do administrador público (Acórdão 11762/2018-TCU-Segunda Câmara, Relator Ministro Marcos Bemquerer; e 1.691/2020-TCU-Plenário, Relator Ministro Augusto Nardes) .
11.	De acordo com o §1º do art. 12 do Decreto 9.830/2019, que regulamentou os arts. 20 a 30 da LINDB, considera-se erro grosseiro aquele manifesto, evidente e inescusável praticado com culpa grave, caracterizado por ação ou omissão com elevado grau de negligência, imprudência ou imperícia.
12.	Fixadas essas premissas, cabe delinear o contexto das irregularidades tratadas nos presentes autos, de modo a se discutir a responsabilidade de cada um dos agentes envolvidos nos fatos em destaque no processo.
13.	O Contrato 2200.053.080.09.2, firmado entre a Petrobras e a LC Inspeções Técnicas Ltda. (LC Inspeções) , tinha por objeto a prestação de serviços de inspeção em equipamentos de movimentação de carga normalmente em plataformas offshore da estatal (peça 8) .
14.	Para tanto, de acordo com descrição de técnicos da Petrobras (peça 20, p. 2) , cada tipo de equipamento tinha um Plano de Inspeção anual, que gerava uma Ordem de Inspeção, para execução dos serviços, além de possíveis avaliações excepcionais não previstas no planejamento.
15.	Disparada a Ordem de Inspeção, os técnicos da contratada se dirigiam à plataforma para realizar os trabalhos, que se concluíam pela edição do Registro Diário de Obra (RO ou ROD) , que seria validado pela fiscalização tanto da LC Inspeções quanto da Petrobras (fiscais de campo) . Esse era o documento essencial para a medição dos serviços e posterior pagamento.
16.	Além desse documento, havia, ainda, relatório específico sobre o trabalho executado, emitido por profissional habilitado do Setor de Engenharia de Manutenção e Inspeção (EMI) , com demonstração sobre a necessidade do serviço de inspeção realizado.
17.	Esses serviços de inspeção eram remunerados por Unidades de Serviços (US) , as quais já vieram previstas, de forma específica, em anexo do contrato (peça 9) , assinado pela LC Inspeções Técnicas Ltda. Além disso, havia forte detalhamento das especificações técnicas dos serviços contratados, com delimitação de cada um dos trabalhos, documento também chancelado pela empresa desde a entrada no certame (peça 95, p. 128-154) .
18.	Para o delineamento adequado do fluxo de pagamentos desses serviços na Petrobras, cabe a apresentação de tabela extraída dos autos (peça 45, p. 16) e incluída em instrução da unidade técnica (peça 49, p. 5) :
Fonte: peça 45, p. 16; e 49, p. 5.
19.	Como se pode notar, então, o RO elaborado pela contratada e chancelado pelo fiscal de campo da Petrobras na própria plataforma era enviado para o fiscal de contrato, que deveria cotejar o documento com o boletim de medição apresentado pela empresa, delimitando-se os valores de pagamento.
20.	Se tudo estivesse correto, incluindo-se as assinaturas dos fiscais de campo, o fiscal do contrato era o responsável por produzir o relatório de medição, o qual seria, depois, conferido pelo gerente do contrato.
21.	Dessa forma, dentro do fluxo de pagamentos, os agentes mais importantes eram, de fato, o fiscal e o gerente do contrato, a quem cabia cotejar os RO's com os Boletins de Medição da empresa, aplicar os parâmetros estabelecidos no contrato e alimentar o Sistema SAP, para geração dos documentos de pagamento, dentre eles a Nota de Liberação (NL) .
22.	Essas atribuições estão condizentes com o "Roteiro para Gerência e Fiscalização de Contratos (Padrão UN-RIO PE-2EA-01571-I - peça 46, p. 120-206) , normas internas de conduta na Petrobras que se referem apenas à ação dos gerentes e fiscais de contratos.
23.	Destaquem-se desse normativo, dentre outras, as alíneas "c" e "d" do item 5.2 c/c a alínea "g" do item 5.1 (peça 46, p. 124-127) , que preveem como responsabilidade do fiscal de contrato, com posterior conferência atenta do respectivo gerente de contrato, consolidar os serviços executados, emitindo-se o Relatório de Medição e atestando a execução dos trabalhos de campo.
24.	Todavia, a Petrobras, por meio de grupo de trabalho constituído pelo DIP UO-RIO/CBS 273, de 12/9/2011 (peça 20) , identificou, no período de janeiro a dezembro de 2010, gravíssimas falhas na fiscalização do contrato de inspeção com a LC Inspeções, que estão descritas no item 24 da instrução à peça 49 e replicadas abaixo (peça 49, p. 6-7) :
a)	existência de vários ROs sem assinatura da fiscalização da Petrobras;
b)	medições feitas no aplicativo SAP para pagamento sem descrição em ROs;
c)	fragilidade no controle de arquivos em papel e em arquivos digitalizados (ausência de documentos e arquivos desorganizados) ;
d)	serviços pagos por rubrica diversa da especificada na PPU;
e)	cobrança de estudos técnicos sem evidências de sua existência nos ROs;
f)	lançamento de Listas de Tarefas de Inspeção (LTIs) no aplicativo SAP sendo cobrado como estudo técnico;
g)	cobrança de serviços em stand-by de forma indevida; e
h)	pagamento de cada parte do conjunto de equipamentos como se fosse um conjunto de equipamentos.
25.	Essas irregularidades foram atribuídas aos Senhores Sérgio Leandro Lemos e João Luis do Vale Batista, fiscais do contrato em períodos considerados, André Correa Dias e Antônio Coelho Neto, gerentes do contrato, bem como os Senhores Paulo Roberto Viana, Jorge Luis de Abreu Rangel e Cláudio Oliveira da Costa, gerentes setoriais, além de Francisco Neves de Oliveira, coordenador de inspeção.
III
26.	Nas defesas apresentadas (peças 87 e 100) , os fiscais do contrato, Sérgio Leandro Lemos e João Luis do Vale Batista, em linhas gerais, não negam a ocorrência das irregularidades, mas afirmam terem enviado e-mails aos superiores hierárquicos, discutindo falhas e dubiedades na interpretação do ajuste, as quais teriam sido desconsideradas pela gerência. Remetem, por exemplo, à comunicação eletrônica ainda do mês de fevereiro de 2010, dentre outras, e a documento com resumo das inconsistências (peça 95, p. 98-118) , alegando, inclusive, terem mensurado o prejuízo antes da identificação pelo Corpo Dirigente.
27.	Ao vasculhar os autos, não se identificou cópia do referido e-mail de fevereiro de 2010. Entretanto, nota-se que, de fato, existia, naquele exercício, discussão entre os técnicos da própria Petrobras sobre possíveis falhas no contrato com a LC Inspeções, conforme outras comunicações identificadas no processo, muitas delas com datas posteriores à identificação das irregularidades (peças 89, p. 159; 93, p. 113-150; 102, p. 159; e 106, p. 113-150) .
28.	Além disso, há referência indireta ao e-mail de fevereiro citado pelos defendentes, em manifestação do Senhor Claudio Oliveira da Costa, preposto da Petrobras, em audiência no bojo de ação trabalhista movida pelo responsável João Luis do Vale Batista em face da estatal, por conta de demissão por justa causa aplicada a ele, decorrente das irregularidades ora em debate (peça 92, p. 24-26) .
29.	Essa manifestação descreve, com detalhes, a conjuntura enfrentada à época, razão pela qual se faz oportuno transcrevê-la, parcialmente (peça 92, p. 24-26) :
 (...) que foi informado que por volta de fevereiro de 2010 o reclamante teria informado e apresentado sugestões de melhoria do projeto licitado junto a empresa LC; que o contrato foi licitado em novembro de 2009, tendo sido assinado em dezembro de 2009, sendo que o depoente assumiu a gerencia do setor como um todo em março de 2010; que só tomou conhecimento do referido documento (fls 135 e seguintes) de informação de sugestões do reclamante quando teve acesso aos autos do presente processo; que as sugestões não foram aplicadas porque de baixa relevância e inaplicáveis a um contrato já licitado e assinado; que após a licitação surgiram algumas dúvidas de interpretação sobre as regras de medição, mas estas dúvidas não sobreviviam a uma leitura atenta do contrato, que os próprios fiscais do contrato, inclusive o autor levantaram tais dúvidas, tendo sido orientados a cumprir os exatos termos do contrato; (...) (Grifos acrescidos) 
30.	Todavia, como se nota no trecho transcrito acima e em diversos documentos juntados ao processo, apesar de discussões existirem acerca dos limites do contrato em epígrafe, não há qualquer indício de que a situação tenha se tornado debate formal dos responsáveis com a Petrobras ou mesmo com a contratada, havendo dúvida, inclusive, sobre se as reclamações, de fato, chegaram aos superiores dos fiscais antes das constatações que envolveram os pagamentos irregulares.
31.	Causa ainda mais estranheza o fato, constatado em diversas passagens consultadas no decorrer da elaboração deste parecer, de que a LC Inspeções Técnicas Ltda., a maior interessada nas interpretações do ajuste a ela favoráveis, nunca questionou os termos contratuais, desde o certame. Não se encontrou no processo qualquer manifestação formal ou informal da pessoa jurídica sobre os limites da avença e especificações de pagamento. Por conta disso, como destaca o preposto da Petrobras, no processo trabalhista, os fiscais foram sempre orientados a pagar a contratada, nos exatos termos do contrato.
32.	Inclusive, em resposta a um dos questionamentos de João Luis do Vale Batista acerca do conteúdo do contrato, datada de 13/9/2010, o gerente do contrato, Senhores Antônio Coelho Neto, destaca como objetivo primordial de discussões envolvendo o ajuste (peça 137, p. 26) :
Encontrar meios de realizar o objeto do Contrato 2200.0053080.09.2 respeitando 'o que está escrito'. Se isto não for possível devemos tentar encontrar alterações que sejam juridicamente viáveis.
33.	Ademais, mesmo verossimilhantes as alegações dos responsáveis de que havia dubiedades, inconsistências e fragilidades no contrato com a LC Inspeções, realidade comum a ajustes na administração pública direta e indireta, não se consegue extrair dessa conjuntura justificativa para os erros grosseiros praticados por fiscais e gerentes do contrato na avaliação dos relatórios de medição contestados pela estatal posteriormente.
34.	Para tanto, cabe consultar as não conformidades descritas no relatório do grupo de trabalho formado pela Petrobras para analisar a questão (peça 20) e resumidas no item 24 de peça 49, transcrito acima neste parecer. Nessa linha, eventuais discussões dos termos contratuais não deveriam impactar o reconhecimento de registros diários de obra sem assinatura dos fiscais de campo nas plataformas, a cobrança de estudos técnicos inexistentes ou unidades de serviços inseridos no sistema SAP em número muito superior ao constante das RO's, em detrimento das especificações preestabelecidas.
35.	Por oportuno, é importante ressaltar sobre esse ponto que o ajuste com a LC Inspeções continuou em vigência no exercício de 2011, com a atuação de outros fiscais e gerentes de contrato (peça 46, p. 19) , não tendo havido qualquer irregularidade nos pagamentos realizados e sem que se tenha notícia de aditivo contratual (peça 21, p. 6) .
36.	De outra sorte, mostram-se condizentes com as provas contidas nos autos as conclusões da unidade técnica de que os responsáveis apenas começaram a se movimentar para apurar os valores pagos irregularmente à LC Inspeções após iniciativa da Gerência de Operações e Manutenção/Engenharia de Manutenção e Inspeção (Gerência OPM/EMI) , que solicitou aos fiscais a conferência, em agosto de 2010 (peça 19, p. 8) . Tem-se, nesse sentido, e-mail do Fiscal João Luis, datado de 11/1/2011, portanto, posteriormente à identificação das irregularidades (peça 102, p. 183-189) 
37.	Por outro lado, além do princípio da independência das instâncias, os fundamentos das sentenças da Justiça do Trabalho, que afastaram a justa causa nas demissões dos Senhores Sérgio Leandro Lemos e João Luis do Vale Batista (peças 92, p. 116-126, 295-301, 358-361, 409-413 e 462-168; e 96, p. 83-94, 104-109, 185-200, 241-242 e 399-404) , trazidas nas alegações de defesa das partes e consultadas atentamente durante a elaboração deste parecer, não subsistem às provas contidas nos autos. 
38.	Os magistrados se basearam, em grande medida, em provas testemunhais, para afirmar que os responsáveis haviam identificado previamente as irregularidades nos pagamentos à empresa LC Inspeções e apontaram dúvidas na interpretação do ajuste. Conforme discutido até o momento, não há prova contundente de que os fiscais tenham apontado previamente diferenças nos pagamentos e, além disso, as eventuais inconsistências técnicas não permitiriam erros grosseiros na fiscalização dos relatórios de medição, como se demonstrou.
39.	Mesmo o laudo pericial, elaborado em Juízo pelo perito Roberto Augusto Brandão Teixeira de Freitas (peças 95, p. 216-225; e 96, p. 1-17) , não apresenta argumentos relevantes para afastar as responsabilidades discutidas nos presentes autos, pois a análise se mostra superficial e destoante do conteúdo das provas, conforme demonstrado nesta assentada.
40.	Por outro lado, como decorrência lógica da cadeia de responsabilidades envolvendo a atuação dos fiscais de contrato, não se pode afastar a omissão dos gerentes de contrato, Senhores André Correa Dias e Antônio Coelho Neto, pela atuação periclitante na conferência dos relatórios de medição, com falhas gravíssimas, durante todo o exercício de 2010.
41.	Em alegações de defesa (peça 139) , André Correa Dias sustenta ter apenas substituído férias do titular, Senhor Antônio Coelho Neto, que, após retornar, teria exercido, na prática, a gerência, apesar de estar o defendente registrado no Sistema SAP. Do mesmo modo, o Senhor Antônio Coelho Neto aduz não ter assinado os relatórios de medição em relação aos quais é acusado.
42.	Entretanto, conforme consignou a unidade técnica e demonstram os documentos contidos nos autos, o Senhor André Correa Dias (Chave CTL1) era o gerente do contrato registrado no sistema quando dos relatórios de medição números 1 a 5 (peças 46, p. 19-20; e 21, p. 6-7 e 65) , não sendo possível lhe afastar a responsabilidade formal.
43.	Do mesmo modo, o Senhor Antônio Coelho Neto (Chave ELYX) era o gerente do contrato quando da emissão dos relatórios de medição 6, 10, 11, 12, 13 e 14 (peças 21, p. 2 e 65; e 46, p. 14) , não podendo se abster da responsabilidade pela conferência dos documentos.
44.	Dessa forma, assim como não é possível realizar reequilíbrio econômico financeiro do contrato, de maneira informal, por meio de trocas de e-mails ou reclamações em conversas de corredor e até mesmo sem a solicitação da própria contratada, não se pode afastar responsabilidade legal apenas de forma argumentativa.
45.	Tanto os fiscais quanto os respectivos gerentes do contrato agiram com culpa grave, ao cometerem sucessivos erros grosseiros no registro e conferência dos relatórios de medição que deram ensejo ao dano ao erário em discussão no processo em epígrafe.
46.	Inclusive, os gestores tiveram acesso às discussões sobre as divergências mesmo antes do fim de 2010, mas as faturas continuaram sendo pagas com irregularidades até o término do exercício, em conduta omissiva grave punível por esta Corte. Não há, portanto, elementos para reconhecer a boa-fé dos agentes, nos moldes previstos na jurisprudência do Tribunal, ratificando-se o posicionamento da unidade técnica.
IV
47.	De outro lado, no que concerne à atuação dos Senhores Paulo Roberto Viana, Cláudio Oliveira da Costa e Jorge Luis de Abreu Rangel e em consonância com as defesas apresentadas (peças 143-144) , compartilha-se do posicionamento da unidade técnica, no sentido de não lhes caber a interpretação de cláusulas contratuais e aplicação de regras de medição.
48.	De fato, ao observar a tabela explicativa apresentada no item 18 deste parecer, verifica-se que esses agentes, como liberadores dos pagamentos embasados nos relatórios de medição, na condição de gerentes setoriais, já se deparavam com o processo de pagamento em grau avançado, tendo transcorrido sucessivas chancelas aos documentos comprobatórios. Os fiscais se debruçaram sobre a documentação e tiveram a obrigatória conferência dos respectivos gerentes do contrato.
49.	Diante disso, seria bastante dificultoso exigir desses agentes reanálise dos documentos de pagamento, com novo cotejo com os RO's relacionados, além da necessária expertise diante das regras contratuais ou mesmo técnicas. Logo, em concordância com a unidade técnica, não se vislumbra culpa ou dolo dos agentes, impondo-se o acolhimento das alegações de defesa desses responsáveis.
V
50.	Por outro lado, assim como no caso dos gerentes setoriais e em contraposição ao posicionamento da unidade técnica, mostra-se desarrazoado, também, imputar responsabilidade ao Senhor Francisco Neves de Oliveira, como coordenador de inspeção, haja vista não estar esse profissional sequer posicionado no fluxo de pagamentos dos recursos, conforme tabela descritiva acima neste parecer.
51.	A atuação desse agente tinha natureza estritamente técnica e não financeira. Dessa forma, mesmo que se observem fragilidades em aspectos técnicos do ajuste, não se extrai das irregularidades que deram ensejo ao débito imputado às partes a exigibilidade de determinada conduta desse agente, para impedir os pagamentos irregulares, nos moldes contidos na citação da parte (peça 65, p. 1) .
52.	É importante ressaltar, nessa linha, que as regras relativas à Gerência e Fiscalização de contratos (Padrão UN-RIO PE-2EA-01571-I I - peça 46, p. 120-206) não se aplicavam ao Senhor Francisco Neves de Oliveira, coordenador de inspeção.
53.	As atribuições desse agente tinham relação com os aspectos técnicos das inspeções, no âmbito dos Serviços Próprios de Inspeção de Equipamentos (SPIE) , conforme normativos específicos, a exemplo da Portaria/INMETRO 16/2001.
54.	Apesar de existirem problemas técnicos importantes nos serviços de inspeção objeto do contrato em análise, nos moldes discutidos neste parecer, a relação entre esses problemas e os pagamentos irregulares não é linear.
55.	Não se consegue estabelecer nexo causal entre a atuação do coordenador de inspeção e os pagamentos por serviços não realizados, inexistentes ou sem assinatura, cuja lisura dependera da análise dos fiscais e dos gerentes de contrato, em cotejo com os RO's produzidos ou chancelados pelos fiscais de campo embarcados.
56.	Poder-se-ia até se discutir eventual penalidade pecuniária a esse responsável pelas fragilidades técnicas identificadas no contrato com a LC Inspeções, mas essa conjuntura não foi objeto de oitiva específica do agente, sendo que os pontos de inconsistência apontados foram colocados como elementos causadores do débito ao erário, o que não é o caso. Com isso, não se verifica culpa grave ou erro grosseiro do responsável, hábeis a ensejar penalidade ao coordenador de inspeção.
57.	Por certo, os aspectos técnicos, em grande parte das vezes, entrelaçavam-se com os dispositivos contratuais de pagamento, razão pela qual se constata a presença do coordenador de inspeção em discussões por e-mails entre os fiscais e gerentes de contratos (peça 47, p. 16, 20 e 21) , além do posicionamento hierarquicamente superior desse profissional.
58.	Mas, não há nos autos comprovação formal de que caberia a esse agente realizar qualquer atividade na cadeia de pagamentos à contratada, seja pela conferência de dados ou sequer a liberação das despesas, a cargo do gerente setorial. Logo, não pode o gestor ser responsabilizado apenas pela nomeação dos fiscais e gerentes de contrato.
59.	É importante pontuar que o Tribunal, não obstante acolha a tese da culpa in vigilando e in eligendo, sem desconsiderar as fortes discussões empreendidas em torno da LINDB, costuma analisar, com parcimônia, a atribuição do dirigente, no que tange à possibilidade de identificar irregularidades adstritas a aspectos técnicos de competência dos subordinados (Acórdão 3372/2012-TCU-Plenário, Relator Ministro Augusto Nardes; e 2.012/2022-TCU-2ª Câmara, Relator Ministro Antonio Anastasia) .
60.	Do mesmo modo, nos termos do §7º do art. 12 do Decreto 9.830/2019, que regulamentou os arts. 20 a 30 da LINDB, no exercício do poder hierárquico, só responderá por culpa in vigilando aquele cuja omissão caracterizar erro grosseiro ou dolo.
61.	É importante ressaltar, também, que o Senhor Francisco Neves de Oliveira não foi sequer penalizado no âmbito do processo administrativo instaurado pela Petrobras acerca dos eventos irregulares em discussão nos presentes autos (peça 19, p. 14; e 23, p. 9-15) .
62.	Dessa forma, no caso, além da ausência do responsável na cadeia de pagamentos à empresa, diante das competências estritamente técnicas do cargo, verifica-se que, antes da atuação do coordenador de inspeção, há chancelas específicas do fiscal e respectivo gerente de contrato, não estando clara em que medida a atuação dele poderia ter impedido os pagamentos irregulares, nos moldes identificados. Logo, impõe-se o acatamento das alegações de defesa da parte, julgando-lhe as contas regulares com ressalva.
VI
63.	Por outro lado, esta representante do Ministério Público junto ao TCU, em concordância com a unidade técnica (peça 156, p. 6-7) , considera não ter transcorrido o prazo prescricional. Entretanto, embasa a análise em fundamento jurídico distinto daquele apresentado pela Seinfrapet, diante da superveniência da tese firmada pelo Supremo Tribunal Federal em repercussão geral, no âmbito do Recurso Extraordinário 636.886 (Tema 899) . A Corte Suprema deliberou ser prescritível a pretensão de ressarcimento ao erário fundada em decisão do TCU.
64.	Nessa linha, tendo em vista não haver dispositivo legal que discipline a prescrição no âmbito do TCU e até que sobrevenha norma específica, entende esta representante do MPTCU que esta lacuna deva ser suprida por analogia com a Lei 9.873/1999, diploma enredado por normas do direito público e que tem sido o paradigma utilizado pelo STF para reger a limitação temporal ao poder sancionador e ressarcitório do Tribunal.
65.	De acordo com o art. 1º da Lei 9.873/1999, prescreve em cinco anos a ação punitiva da Administração Pública Federal, direta e indireta, no exercício do poder de polícia, objetivando apurar infração à legislação em vigor, contados da data da prática do ato ou, no caso de infração permanente ou continuada, do dia em que tiver cessado.
66.	Na espécie, os pagamentos irregulares à LC Inspeções constituem infrações de caráter continuado, considerando-se como termo a quo do prazo prescricional a data da última parcela indevida, no caso, 31/1/2011 (peça 156, p. 34) .
67.	De outro lado, interrompe-se a prescrição, nos termos do art. 2º da norma paradigma, por qualquer ato inequívoco, que importe apuração dos fatos, notificação ou citação do acusado, inclusive por meio de edital, bem como pela decisão condenatória recorrível. 
68.	No caso em análise, podem ser citados os seguintes atos interruptivos do prazo prescricional:
	a) Em 19/12/2011, relatório final da comissão interna de inspeção na Petrobras (peça 21) ;	b) Em 21/10/2014, representação do Ministério Público do Rio de Janeiro ao Tribunal (TC Processo 028.438/2014-0 - peça 1) ;
	c) Em 12/7/2017, prolação do Acórdão 1492/2017-TCU-Plenário, Relator Ministro Vital do Rêgo (peça 1) ;
	d) Em 2018, citações dos responsáveis (peças 60-68, 76-77, 80-84 e 86) ;
	e) Em 19/3/2020, instrução da Seinfrapet (peças 156-158) .
69.	Verifica-se, dessa forma, que não transcorreram os prazos de prescrição previstos na Lei 9.873/1999, seja na modalidade ordinária ou intercorrente.
70.	Por fim, verifica-se pequena diferença no débito relativo à data de 24/11/2010, indicado com valor de R$ 28.670,78. Essa quantia decorre de cálculo realizado pela unidade técnica, conforme os itens 18.1 e 18.2 da instrução de peça 49, p. 5, sendo a diferença entre o montante faturado à empresa               (R$ 161.962,75) e a quantia calculada pelo grupo de trabalho para o relatório de medição número 12, corrigido pelo índice contratual de 3,69% (R$ 128.548,53 x 1,0369 = R$ 133.291,97) .
71.	Contudo, em consulta ao conteúdo da documentação que embasou os cálculos, constata-se que o grupo de trabalho apontou a medição correta para o mês de outubro de 2010 como R$ 127.948,53 e não R$ 128.548,53 (peça 20, p. 9) . Logo, o valor corrigido seria R$ 132.669,83 e não                                  R$ 133.291,97, o que enseja débito de R$ 29.292,78. De todo modo, a pequena diferença, de cerca de R$ 622,14, que não foi objeto das citações, é ínfima, não cabendo alteração na proposta de encaminhamento, nesse ponto.
72.	Posto isso, esta representante do Ministério Público junto ao TCU, respeitosamente, diverge parcialmente da proposta uníssona da unidade técnica (peças 156-158) , propondo:
	a) considerar revel a empresa LC Inspeções Técnicas Ltda. EPP, dando-se prosseguimento ao processo, nos termos do art. 12, § 3º, da Lei 8.443/1992;
	b) acolher, parcialmente, as alegações de defesa dos senhores Paulo Roberto Viana, CPF XXX.370.127-XX; Jorge Luis de Abreu Rangel, CPF XXX.194.877-XX; Cláudio Oliveira da Costa, CPF XXX.839.047-XX; e Francisco Neves de Oliveira, CPF XXX.983.117-XX; e, com fundamento nos arts. 1º, inciso I, 16, inciso II, 18 e 23, inciso II, da Lei 8.443/1992, c/c os arts. 1º, inciso I, 208 e 214, inciso II, do Regimento Interno, julgar regulares com ressalva suas contas, dando-se lhes quitação;
	c) com fundamento nos arts. 1º, inciso I, 16, inciso III, alíneas "b" e "c", e § 2º da Lei 8.443/1992 c/c os arts. 19 e 23, inciso III, da mesma Lei, e com arts. 1º, inciso I, 209, incisos II e III, §5º, art. 210 e art. 214, inciso III, do RI/TCU, rejeitar as alegações de defesa apresentadas pelos responsáveis e julgar irregulares as contas dos Senhores Sérgio Leandro Lemos (CPF XXX.111.207-XX) ; João Luis do Vale Batista (CPF XXX.999.797-XX) ; André Correa Dias (CPF XXX.882.087-XX) e Antônio Coelho Neto (CPF XXX.151.223-XX) , e condená-los, em solidariedade, com a empresa LC Inspeções Técnicas Ltda. EPP (CNPJ 86.912.565/0001-60) , ao pagamento das quantias a seguir especificadas, com a fixação do prazo de quinze dias, a contar das notificações, para comprovarem, perante o Tribunal (art. 214, inciso III, alínea "a", do Regimento Interno) , o recolhimento das dívidas aos cofres da Petrobras S.A, atualizadas monetariamente e acrescidas dos juros de mora, calculados a partir das datas discriminadas, até a data dos recolhimentos, na forma prevista na legislação em vigor, abatendo-se, na oportunidade, os valores já ressarcidos:
I) Senhores Sérgio Leandro Lemos e André Correa Dias e empresa L.C. Inspeções Técnicas Ltda. EPP:
	Data
	Valor - R$

	24/2/2010
	13.969,57

	29/3/2010
	178.552,71

	25/5/2010
	376.190,82

	24/6/2010
	290.686,00

II) Senhores Sérgio Leandro Lemos e Antônio Coelho Neto e empresa L.C. Inspeções Técnicas Ltda. EPP:
	Data
	Valor - R$

	24/9/2010
	182.281,22

	24/11/2010
	28.670,78

	27/12/2010
	67.510,50

	31/01/2011
	24.720,81

III) Senhores João Luis do Vale Batista e André Correa Dias e empresa L.C. Inspeções Técnicas Ltda. EPP:
	Data
	Valor - R$

	26/4/2010
	300.335,31

	IV) Senhores João Luis do Vale Batista e Antônio Coelho Neto e empresa L.C. Inspeções Técnicas Ltda. EPP:
	Data
	Valor - R$

	26/7/2010
	159.069,06

	24/8/2010
	101.736,32

	d) aplicar aos Senhores Sérgio Leandro Lemos (CPF XXX.111.207-XX) ; João Luis do Vale Batista, (CPF XXX.999.797-XX) ; André Correa Dias (CPF XXX.882.087-XX) ; Antônio Coelho Neto (CPF XXX.151.223-XX) ; e à empresa LC Inspeções Técnicas Ltda. EPP (CNPJ 86.912.565/0001-60) , individualmente, a multa prevista no art. 57 da Lei 8.443/1992 c/c o art. 267 do RI/TCU, fixando-lhes o prazo de 15 (quinze) dias, a contar das notificações, para comprovarem, perante o Tribunal (art. 214, inciso III, alínea "a", do Regimento Interno) , o recolhimento das dívidas aos cofres do Tesouro Nacional, atualizadas monetariamente desde a data do acórdão até a dos efetivos recolhimentos, se forem pagas após o vencimento, na forma da legislação em vigor;
	e) autorizar, desde logo, nos termos do art. 28, inciso II, da Lei 8.443/1992, a cobrança judicial das dívidas, caso não atendidas as notificações;
	f) remeter cópia do presente acórdão, bem como do relatório e voto que o fundamentaram, à Procuradoria da República do Rio de Janeiro, em conformidade com o art. 209, § 7º, do RI/TCU, para a adoção das providências cabíveis; 
	g) remeter cópia do presente acórdão e informar aos responsáveis e interessados que esses poderão consultar o relatório e o voto no endereço www.tcu.gov.br/acordaos.
É o relatório.

Sergio Roberto Barcellos da Costa Filho (OAB/RJ212833); Bernardo Braga Otto Kloss (OAB/RJ 150.120; Fernanda Maria Garcia Leite da Cruz (OAB/RJ 140.611); Alexandre Galvão Rodrigues; Carlos Roberto de Siqueira Castro (OAB/DF 20015); Nilton Tavares Grao (OAB/RJ 40149); Ana Paula Caminha da Cruz (OAB/RJ 156631).

Procuradora-Geral Cristina Machado da Costa e Silva.

TOMADA DE CONTAS ESPECIAL. CONTRATO PARA SERVIÇOS DE INSPEÇÃO EM EQUIPAMENTOS DE MOVIMENTAÇÃO DE CARGA. PAGAMENTOS A MAIOR. CITAÇÃO. ACOLHIMENTO PARCIAL DAS ALEGAÇÕES DE DEFESA DE QUATRO RESPONSÁVEIS. CONTAS REGULARES COM RESSALVA. REJEIÇÃO DAS DEMAIS ALEGAÇÕES DE DEFESA. CONTAS IRREGULARES. DÉBITO. MULTA.

TOMADA DE CONTAS ESPECIAL (TCE)

Secretaria de Fiscalização de Infraestrutura de Petróleo e Gás Natural (SeinfraPetróleo).

Cuidam os autos de tomada de contas especial instaurada para apurar as responsabilidades pelo dano de R$ 1.658.680,07, identificado no Contrato 2200.053.080.09.2, firmado entre a Petróleo Brasileiro S.A. (Petrobras) e a empresa L.C. Inspeções Técnicas Ltda. EPP (LC Inspeções) , para a prestação de serviços de inspeção em equipamentos de movimentação de carga pertencentes às unidades marítimas da Estatal (UN-RIO) , no período de 21/12/2009 a 20/12/2011 (peça 8) .
Antes de mais nada, diante da peculiaridade do caso em análise, me permito traçar um resumo dos autos, necessário para a discussão de mérito. Retenho-me aos pontos essenciais para o debate e informo que um detalhado histórico pode ser encontrado no relatório que precede este voto.
Primeiro esclareço que o contrato 2200.0053080.09.2 previa que os valores a serem pagos à L.C. Inspeções Técnicas Ltda. EPP. seriam aqueles resultantes da multiplicação dos preços unitários, constantes da planilha de preços unitários (peça 9) , por quantidades de serviços que fossem efetivamente executadas e aceitas pela fiscalização (subcláusula 5.3, p. 21, peça 8) .
Cada serviço tinha início com uma Ordem de Inspeção. Depois de disparada, os técnicos da contratada se dirigiam à plataforma para realizar os trabalhos e na conclusão elaboravam o Registro de Diário de Obra (RO) , o qual era validado tanto pela fiscalização da L.C. Inspeções, quanto pelos fiscais de campo da Petrobras. 
Na sequência, os Registros de Diário de Obra eram encaminhados para os fiscais de contrato, que deveriam cotejá-los com o boletim de medição apresentado pela empresa e assim definir os valores de pagamento. Estando tudo correto, caberia ao fiscal de contrato elaborar o Relatório de Medição (RM) e encaminhá-lo ao gerente do contrato, responsável por sua conferência. Concordando com o RM, o gerente de contrato faria o registro no SAP e encaminharia o processo para o gerente setorial, sendo esse último o responsável por liberar o pagamento.
Nesses termos, o contrato seguiu sua execução por quase dois anos, tendo sido elaborados 26 relatórios de medição e emitidas 26 notas fiscais de serviços prestados, totalizando R$ 2.621.342,46 em pagamentos à empresa, se desconsiderados os valores retidos.
Todavia, ainda em agosto/setembro de 2010, a gerência da área verificou que o faturamento mensal do contrato estava muito superior ao padrão para o tipo de serviço contratado, razão pela qual solicitou uma comparação entre os serviços executados x pagamentos realizados. A conclusão dessa rápida verificação apontou algumas não conformidades que levaram a gerência a determinar uma análise mais aprofundada, em janeiro de 2011, e a manifestação da empresa na sequência, em março.
Como consequência, já em setembro /2011, foi constituído grupo de trabalho da Petrobras para conferência das medições realizadas com os registros de obra do contrato em análise (DIP UO-RIO/CBS 273) , cujo relatório final indicou pagamentos a maior no valor de R$ 1.658.680,07 e apontou diversas não conformidades relativas às boas práticas de gerência/fiscalização, quais sejam (peça 20) :
a) existência de vários RO sem assinatura da fiscalização da Petrobras;
b) medições feitas no aplicativo SAP para pagamento sem descrição em RO;
c) fragilidade no controle de arquivos em papel e em arquivos digitalizados (ausência de documentos e arquivos desorganizados) ;
d) serviços pagos por rubrica diversa da especificada na PPU;
e) cobrança de estudos técnicos sem evidências de sua existência nos RO;
f) lançamento de Listas de Tarefas de Inspeção (LTI) no aplicativo SAP sendo cobrado como estudo técnico;
g) cobrança de serviços em stand-by de forma indevida; 
h) pagamento de cada parte do conjunto de equipamentos como se fosse um conjunto de equipamentos.
Frente a tais inconsistências, foi então constituída Comissão Interna de Apuração (CIA) , nos termos do DIP UO- RIO 466, de 25/10/2011, para apurar os motivos daqueles pagamentos a maior. A Comissão concluiu pela necessidade de devolução por parte da L.C. Inspeções Técnicas Ltda. EPP dos valores recebidos a maior e pelo enquadramento da conduta de parte dos funcionários ouvidos na falta disciplinar de "causar prejuízo à companhia, culposa ou dolosamente, por omissão e/ou negligência", atenuada diante da falta de gestão no primeiro período do contrato, até abril de 2010 (peça 21) .
Em relação aos empregados, a Petrobras informou que adotou as seguintes medidas administrativo-disciplinares, em 13/11/2012: demissão dos funcionários João Luis do Vale Batista e Sérgio Leandro Lemos, suspensão de dez dias do funcionário Antônio Coelho Neto e advertência do funcionário André Correa Dias, tendo encaminhado a documentação comprobatória (peça 19, p. 14, e 23, p. 4 e 9-15) . Adiante detalharei a participação de cada um deles.
Quanto à empresa, a Estatal esclareceu que a L.C. Inspeções Técnicas Ltda. EPP foi impedida de participar de novo processo licitatório e que ajuizou contra ela, em 14/2/2013, ação judicial de Notificação de Interrupção da Prescrição do direito de cobrança do valor R$ 1.658.680,07, na 1ª Vara Cível da Comarca da Capital do Tribunal de Justiça do Estado do Rio de Janeiro (Processo 0046094- 47.2013.8.19.0001 - peça 19, p. 14 e peça 23, p. 5 e 8) .
Já no âmbito desta Casa, considerando a independência entre as instâncias, foi prolatado o Acórdão 1492/2017-TCU-Plenário. Por meio dessa decisão, o TCU determinou a conversão da representação que tratava do assunto nesta tomada de contas especial e a realização das citações necessárias, considerando, para tanto, os limites da culpabilidade de cada um dos empregados e exempregados que deram causa ao dano, solidariamente com a empresa L.C. Inspeções Técnicas Ltda. EPP.
Esta Corte de Contas realizou diligências junto à Petrobras e, após a análise da documentação recebida, concluiu pela necessidade de citação dos Srs. Sérgio Leandro Lemos e João Luis do Vale Batista, fiscais do contrato nos períodos considerados, André Correa Dias e Antônio Coelho Neto, gerentes do contrato, Paulo Roberto Viana, Jorge Luis de Abreu Rangel e Cláudio Oliveira da Costa, gerentes setoriais, e Francisco Neves de Oliveira, coordenador de inspeção, além da empresa L.C. Inspeções Técnicas Ltda. EPP (peça 50) .
De forma didática, o cargo e a responsabilidade de cada um desses funcionários podem ser assim resumidos:
	Responsável
	Cargo/função
	Descrição Sumária das Operações da Transação

	Sergio Leandro Lemos e João Luis do Vale Batista
	Fiscal do Contrato
	Responsáveis por realizar o acompanhamento técnico operacional do contrato, zelar pelo cumprimento das cláusulas contratuais e anexos, assinar o Relatório de Ocorrência/Obra Diário (RO) após conferência das quantidades apresentadas pela contratada e emitir os documentos SAP (Pedido, Folha de Registro de Serviços (FRS) , Relatório de medição (RM) e Necessidade de Liberação (NL) 

	André Correa Dias (medições 1 a 5) , Antônio Coelho Neto (medição 6 e 9 a 14) 
	Gerente Contrato
	Responsáveis pela conferência do RM

	Paulo Roberto Viana (medições 1 e 2) , Jorge Luiz de Abreu Rangel (medição 3) e Cláudio Oliveira da Costa (medições 4 a 6 e 9 a 14) 
	Gerente Setorial
	Responsáveis pela liberação de pagamento, da NL no SAP, após a conferência do RM pelo Gerente do Contrato.

	Francisco Neves de Oliveira (medições de 1 a 6 e 9 a 14) 
	Coordenador de Inspeção
	Responsável pela coordenação da equipe de engenharia de inspeção de equipamentos estáticos e da equipe de engenharia e técnicos de inspeção de equipamentos de movimentação de carga.

Ato contínuo, foram feitas as citações em virtude das seguintes condutas:
Srs. Sergio Leandro Lemos e João Luis do Vale Batista, fiscais de contrato: "não adotar providências no sentido de seguir as regras de medição de serviço estabelecidas no contrato dando sequência ao processo de pagamento com as não conformidades apontadas pelo Grupo de Trabalho constituído pelo DIP UO-RIO/CBS 273/2011, de 12/9/2011 (peça 20) e resumidas no parágrafo 24 desta Instrução, atuando com negligência com relação às suas competências previstas nas alíneas 'a' a 'd' e 'i' do item 5.2 do padrão UN-RIO PE-2EA-01571- I "Roteiro para Gerência e Fiscalização de Contratos" (peça 46, p. 162) , quando deveria, por exemplo: (i) levar desde o início ao gerente do contrato as questões da dubiedade na interpretação dos critérios de medição e de pagamento dos serviços prestados, condicionando a normalização do fluxo de pagamento à respectiva resposta sobre os procedimentos corretos a serem adotados, principalmente se contrários aos termos contratuais; (ii) assegurar os corretos preenchimentos dos Registros de Ocorrências (ROs) , bem como providenciar a digitalização e arquivamento dos mesmos em pastas próprias".
Srs. André Correa Dias e Antônio Coelho Neto, gerentes de contrato: "não adotar providências no sentido de adotar as regras de medição de serviço estabelecidas no contrato dando sequência ao processo de pagamento com as não conformidades apontadas pelo Grupo de Trabalho constituído pelo DIP UO-RIO/CBS 273/2011, de 12/9/2011 (peça 20) e resumidas no parágrafo 24 desta Instrução, atuando com negligência com relação às suas competências previstas nas alíneas 'a', 'b', 'd', 'f' a 'h', 'r', 't.2' e 'u' do item 5.1 do padrão UN- RIO PE-2EA-01571-I "Roteiro para Gerência e Fiscalização de Contratos" (peça 46, p. 159-161) , quando deveria, por exemplo: (i)  esclarecer em reunião inicial com os fiscais de contrato e com a Contratada os critérios de medição e pagamento dos serviços conforme previsto em contrato; (ii) caso o procedimento anterior não fosse suficiente, resolver as questões da dubiedade na interpretação dos critérios de medição e de pagamento dos serviços prestados, determinando-se a compensação de valores pagos a maior nas medições futuras; (iii) assegurar que os fiscais de contrato tinham competência para bem exercer suas funções e estavam registrando adequadamente nos RMs e no SAP os serviços efetivamente prestados e medidos conforme disposto no contrato; (iv) promover reuniões internas com fiscais e representantes do CBS/CNTS para verificar possíveis situações de oneração excessiva do Contratado e/ou desequilíbrio contratual; (v) fazer cumprir as normas constantes do Manual Financeiro, notadamente as relacionadas ao preenchimento dos RMs, bem como conferi-los e assiná-los atestando seu correto preenchimento; (vi) exigir que os fiscais de campo e os prepostos da contratada preenchessem adequadamente os ROs e BMs, respectivamente; (vii) manter a gerência imediata informada sobre o desenvolvimento do instrumento contratual em todos os seus aspectos; (viii) exercer o controle da execução física do instrumento contratual, orientando e coordenando os fiscais de contrato a exigir da Contratada o cumprimento das obrigações contratuais; (ix) promover reuniões periódicas, providenciando o pronto atendimento às consultas técnicas".
Srs. Paulo Roberto Viana, Jorge Luiz de Abreu Rangel e Cláudio Oliveira da Costa, gerente setoriais: "não adotar providências no sentido de interromper o fluxo de pagamento com as não conformidades apontadas pelo Grupo de Trabalho constituído pelo DIP UO-RIO/CBS 273/2011, de 12/9/2011 (peça 20) e resumidas no parágrafo 24 desta Instrução, atuando com negligência com relação à aprovação das Necessidades de Liberação - NLs (peça 45, p. 16-23) , quando deveria, por exemplo, efetuar controle gerencial no sentido de verificar os documentos e relatórios acostados ao SAP e as observações registradas pelos fiscais do contrato quanto às impropriedades apontadas e as providências adotadas para as suas resoluções".
Sr. Francisco Neves de Oliveira, Coordenador de Inspeção: "não adotar providências no sentido de interromper o fluxo de pagamento com as não conformidades apontadas pelo Grupo de Trabalho constituído pelo DIP UO-RIO/CBS 273/2011, de 12/9/2011 (peça 20) e resumidas no parágrafo 24 desta Instrução, atuando com negligência com relação ao seu papel fundamental na gestão do Contrato 2200.0053080.09.2, pois tinha ciência das férias do Gerente de contrato nomeado, Eng. Antônio Coelho Neto, quando da mobilização da equipe contratada (Peças 46, p. 14, e 21, p. 6) e de que as gerências setoriais estavam com acúmulo de tarefas, em função das mudanças organizacionais (peça 21, p. 6) , quando deveria, por exemplo, tomar as providências cabíveis para que o gerente interino executasse a reunião inicial com a Contratada e os fiscais de contrato para esclarecer os principais aspectos da regular execução contratual, notadamente os critérios de medição e fluxo de pagamento, conforme alínea 'd' do item 5.1 do padrão UN-RIO PE-2EA-01571-I "Roteiro para Gerência e Fiscalização de Contratos" (peça 46, p. 159-161) , e também providenciar para que os fiscais e gerentes de contratos efetivos fossem capazes de bem exercer duas atividades".
Em resposta, os responsáveis apresentaram suas respectivas defesas, à exceção da empresa que se manteve silente. Os argumentos foram analisados pela Secretaria de Fiscalização de Infraestrutura de Petróleo e Gás Natural (SeinfraPetróleo) , em sua derradeira instrução (peça 156) , tendo a unidade técnica apresentado as seguintes propostas de encaminhamento, entre outras medidas acessórias:
considerar revel a empresa LC Inspeções Técnicas Ltda. EPP;
acolher, parcialmente, as alegações de defesa dos senhores Paulo Roberto Viana, Jorge Luiz de Abreu Rangel e Cláudio Oliveira da Costa, todos gerentes setoriais, e julgar suas contas regulares com ressalva, dando-lhes quitação; e
rejeitar as alegações de defesa apresentadas pelos Srs. Sérgio Leandro Lemos, João Luis do Vale Batista, André Correa Dias, Antônio Coelho Neto e Francisco Neves de Oliveira, julgar suas contas irregulares, condená-los, em solidariedade com a empresa LC Inspeções Técnicas Ltda. EPP, ao pagamento do débito apurado, além de aplicar-lhes, individualmente, a multa prevista no art. 57 da Lei 8.443/1992.
O Ministério Público junto ao TCU (MPTCU) , representado nos autos pela Procuradora-Geral Cristina Machado da Costa e Silva, acompanhou a maior parte das propostas da unidade técnica, tendo divergido apenas quanto ao encaminhamento sugerido em relação ao Sr. Francisco Neves de Oliveira. Defende que suas alegações de defesa também merecem acolhida, com o julgamento de suas contas como regulares com ressalva (peça 164) .
Além disso, quanto à análise da prescrição, a representante do MPTCU concorda que o prazo não foi transcorrido. Entretanto, baseia sua análise em fundamento jurídico distinto daquele apresentado pela SeinfraPetróleo, diante da superveniência da tese firmada pelo Supremo Tribunal Federal em repercussão geral, no âmbito do Recurso Extraordinário 636.886 (Tema 899) .
II
Feito esse necessário resumo dos autos, passo a decidir. De pronto informo que encampo quase que integralmente as propostas coincidentes da SeinfraPetróleo e do MPTCU, cujas análises adoto como minhas razões de decidir. No ponto que divergem, relativo ao Sr. Francisco Neves de Oliveira, posiciono-me por acompanhar o encaminhamento sugerido pela Procuradora-Geral. Além disso, discordo dos dois pareceres quanto ao Sr. André Correa Dias, pelos motivos que irei expor.
No tocante aos fiscais de contrato e aos gerentes de contrato concordo com o raciocínio da representante do MPTCU, no sentido de que seriam eles os agentes mais importantes dentro do fluxo de pagamento. Como dito, aos fiscais de contrato caberia cotejar os Registros de Diário de Obra com os Boletins de Medição da empresa, aplicar os parâmetros estabelecidos no contrato e alimentar o Sistema SAP, para geração dos documentos de pagamento, entre eles os Relatórios de Medição.
Aos gerentes de contrato, caberia conferir os citados Relatórios de Medição, dando o "ok" para que o gerente setorial liberasse o pagamento, por meio do documento intitulado da Necessidade de Liberação (NL) .
Dessa forma, não merecem prosperar os argumentos dos então fiscais de contrato de que teriam comunicado seus superiores acerca de erros nas disposições contratuais quanto aos critérios de medição. Como bem concluiu o MPTCU, os documentos juntados aos autos indicam que existiram discussões sobre os dispositivos do contrato em epígrafe, mas não há prova de que a situação tenha se tornado um debate formal entre fiscais e superiores acerca dos critérios de medição.
Ressalto que tais argumentos relativos a problemas nos critérios de medição, ainda que aceitos, não afastariam a irregularidade de terem atestado a execução de serviços de inspeção com base Registros de Diário de Obra sem assinatura da fiscalização de campo da Petrobras. Trata-se de erro grosseiro, conduta condenável, sem qualquer relação com dispositivos contratuais questionados. Esse mesmo raciocínio se aplica, por exemplo, as inconformidades de medições feitas no aplicativo SAP para pagamento sem descrição em RO e cobrança por estudos técnicos inexistentes.
Sobre o tema, os responsáveis alegam que o depoimento do Sr. Antônio Coelho Neto teria sido inequívoco em afirmar que todos os RO analisados estavam assinados. Todavia, os relatórios produzidos pelo Grupo de Trabalho e pela Comissão Interna de Apuração asseveram que os RO não estavam assinados, e que tal irregularidade foi ignorada pelos responsáveis (peças 20 e 21) .
Acrescento que os fiscais de contrato apenas adotaram as primeiras providências para apurar os valores pagos irregularmente à LC Inspeções após iniciativa da Gerência de Operações e Manutenção/Engenharia de Manutenção e Inspeção (Gerência OPM/EMI) , que solicitou aos responsáveis a conferência, em agosto de 2010 (peça 19, p. 8) . Atesta o fato e-mail do Fiscal João Luis, datado de 11/1/2011, portanto, posteriormente à identificação das irregularidades (peça 102, p. 183-189) .
Reforço ainda que o contrato com a LC Inspeções teve continuidade no exercício de 2011, com a atuação de outros fiscais e gerentes de contrato (peça 46, p. 19) , não tendo havido qualquer irregularidade nos pagamentos realizados nesse segundo ano (peça 21, p. 6) . 
Quanto aos gerentes de contrato, considerando a cadeia de responsabilidades anteriormente descrita, não se pode negar a omissão. Houve falhas gravíssimas na conferência dos relatórios de medição, durante todo o exercício de 2010.
Tanto o Sr. André Correa Dias, quanto o Sr. Antônio Coelho Neto intentam afastar a responsabilidade pela gerência do contrato. O primeiro alega que apenas substituiu férias do titular, Sr. Antônio Coelho Neto, quem, após retornar, teria exercido na prática a gerência, embora no SAP esteja registrado que o Sr. André Correa Dias permaneceu como gerente até maio/2010. Já o Sr. Antônio Coelho Neto afirma não ter assinado os relatórios de medição em relação aos quais é acusado.
Entretanto, conforme demonstram os documentos contidos nos autos, o Sr. Antônio Coelho Neto era o gerente do contrato quando da emissão dos relatórios de medição 6, 10, 11, 12, 13 e 14 (peças 21, p. 2 e 65; e 46, p. 14) , de modo que não poderia se abster da responsabilidade pela conferência dos documentos.
Já o Sr. André Correa Dias era o gerente do contrato registrado no sistema quando dos relatórios de medição números 1 a 5 (peças 46, p. 19-20; e 21, p. 6-7 e 65) , o que levou a unidade técnica e o Ministério Público a concluírem que não é possível afastar sua responsabilidade formal, pois não haveria provas de que não exercia a gerência de fato.
Inicialmente, entendi a questão do mesmo modo que exposto nos pareceres precedentes. Todavia, a documentação destacada no memorial juntado aos autos pelo Sr. André Correa Dias (peças 166-172) me fez rever essa posição inicial.
Consta desse memorial e-mail no qual o técnico Reginaldo do Nascimento Freitas solicita ao Sra. Monique Carla Lima a "substituição momentânea do Eng. Coelho pelo Eng. André" em razão de férias do primeiro, para que o contrato fosse liberado (peça 168) .
Há também a cópia de um Documento Interno do Sistema Petrobras (DIP) , 5/1/2010, informando que tal substituição valia para o mês de dezembro, quando o titular estava de férias, conforme alegado pelo Sr. André.
Ocorre que o responsável, como dito, permaneceu como gerente no sistema SAP até maio/2010. De acordo com o Sr. André Correa Dias, embora tenha solicitado a correção aos superiores algumas vezes, ela só foi feita meses depois. Nesse período, mesmo não exercendo a função de fato, o suposto gerente de contrato teria liberado algumas medições no sistema, confiando no trabalho do Sr. Antônio Coelho Neto, quem de fato exerceria a função de gerente de contrato.
Para comprovar essa tese, o Sr. André Correa Dias retomou trecho do depoimento prestado pelo Sr. Antônio Coelho Neto à Comissão Interna de Apuração da Petrobras, em que esse último afirma que era o gerente no início do contrato (peça 172, p. 4) .
Além disso, o Sr. André Correa Dias destacou medições aprovadas por ele no sistema, mas que foram assinadas no papel pelo Sr. Antônio Coelho Neto, sendo essa para mim a evidência mais forte de que o primeiro não exercia na prática a gerência do contrato (peça 171) .
Ele ainda acrescentou cópia de tela do SAP para demonstrar que saiu de férias entre 18/1/2010 e 6/2/2010, logo depois do retorno do Sr. Antônio Coelho Neto, data que coincide com a primeira medição do contrato (peça 170) .
Não se pode negar que o Sr. André Correa Dias errou ao assinar no sistema medições relativas a um contrato que ele não gerenciava na prática. Mas diante dos contornos do caso concreto, os quais considero como atenuantes, entendo que tal conduta não é suficiente para que lhe seja imputado o débito em questão. Caberia a ele responder pela conduta irregular, mas a pretensão punitiva do TCU restaria prescrita para nova audiência.
No contexto atual, portanto, defendo que a junção dos argumentos do Sr. André Correa Dias com os documentos apresentados são suficientes para afastar a conduta que lhe foi imputada na citação, qual seja: "não adotar providências no sentido de adotar as regras de medição de serviço estabelecidas no contrato dando sequência ao processo de pagamento com as não conformidades apontadas pelo Grupo de Trabalho constituído pelo DIP UO-RIO/CBS 273/2011, de 12/9/2011 (peça 20) e resumidas no parágrafo 24 desta Instrução, atuando com negligência com relação às suas competências previstas nas alíneas 'a', 'b', 'd', 'f' a 'h', 'r', 't.2' e 'u' do item 5.1 do padrão UN- RIO PE-2EA-01571-I "Roteiro para Gerência e Fiscalização de Contratos"...
Como visto, por não estar de fato no cargo, o Sr. André Correa não tinha nenhum poder decisório sobre as regras de medição, nem sobre as medições em si.
Assim, acompanho a conclusão da unidade técnica e do MPTCU de que tanto os fiscais quanto o gerente do contrato, Sr. Antônio Coelho Neto, agiram com culpa grave, ao cometerem sucessivos erros grosseiros no registro e conferência dos relatórios de medição que deram ensejo ao dano ao erário em discussão no processo em epígrafe.
Proponho julgar irregulares as contas dos Srs. Sérgio Leandro Lemos, João Luis do Vale Batista e Antônio Coelho Neto, imputando-lhes os respectivos débitos, com as solidariedades devidas, a fim de reparar o dano suportado pela Petrobras e, aplicar-lhes a multa prevista no art. 57 da Lei 8.443/1992.
No tocante ao Sr. André Correa Dias, propugno por acolher, parcialmente, suas alegações de defesa e julgar regulares com ressalva suas contas, dando-lhe quitação.
III
Passo a tratar da responsabilidade dos gerentes de setor, Srs. Paulo Roberto Viana, Cláudio Oliveira da Costa e Jorge Luis de Abreu Rangel. Relembro que eles foram citados por "não adotar providências no sentido de interromper o fluxo de pagamento com as não conformidades apontadas pelo Grupo de Trabalho constituído pelo DIP UO-RIO/CBS 273/2011, de 12/9/2011, atuando com negligência com relação à aprovação das Necessidades de Liberação - NLs, quando deveria (m) , por exemplo, efetuar controle gerencial no sentido de verificar os documentos e relatórios acostados ao SAP e as observações registradas pelos fiscais do contrato quanto às impropriedades apontadas e as providências adotadas para as suas resoluções".
Em consonância com os pareceres anteriores, entendo que não lhes seria possível identificar as não conformidades apontadas no Contrato 2200.053.080.09.2, frente às várias atribuições e competências que exerciam, além da baixa materialidade do contrato em análise quando comparado com os demais da Petrobras.
Desse modo, como inicialmente não foram informados de quaisquer impropriedades, os então gerentes de setor teriam que revisar todo o trabalho dos fiscais e gerentes de contrato para constatar os mencionados problemas havidos nos RO e RM e então interromper o fluxo de pagamento. Todavia, isso lhes seria inviável por conta do grande volume de contratos que gerenciavam.
Ressalto, inclusive, que os documentos com erros graves (RO e RM) não eram sequer encaminhados aos gerentes de setor no SAP para a liberação dos pagamentos, a não ser que fossem requeridos por algum motivo especial.
Nesse sentido, os Srs. Cláudio Oliveira da Costa e Jorge Luiz de Abreu Rangel asseveram que simplesmente "calcavam-se no pressuposto de que os fiscais e gerentes do contrato estavam cumprindo suas obrigações a contento nas etapas anteriores".
Ademais, quando tomou conhecimento das possíveis irregularidades, em agosto de 2010, o Sr. Cláudio Oliveira da Costa interrompeu o fluxo de pagamentos e adotou medidas junto às gerências superiores para a realização de auditorias externas no setor, de modo a garantir idoneidade e transparência nas apurações.
Concordo, portanto, com as conclusões dos pareceres da unidade técnica e do MPTCU no sentido de que as condutas desses responsáveis não foram praticadas mediante erro grosseiro. Propugno por acolher, parcialmente, as alegações de defesa dos Srs. Paulo Roberto Viana, Jorge Luiz de Abreu Rangel e Cláudio Oliveira da Costa, gerentes setoriais, e julgar regulares com ressalva suas contas, dando-lhes quitação.
IV
Trato agora da responsabilidade do Coordenador de Inspeção, Sr. Francisco Neves de Oliveira. O responsável foi citado por "não adotar providências no sentido de interromper o fluxo de pagamento com as não conformidades apontadas (...) , atuando com negligência com relação ao seu papel fundamental na gestão do Contrato 2200.0053080.09.2, pois tinha ciência das férias do Gerente de contrato nomeado, Eng. Antônio Coelho Neto, quando da mobilização da equipe contratada (Peças 46, p. 14, e 21, p. 6) e de que as gerências setoriais estavam com acúmulo de tarefas, em função das mudanças organizacionais (peça 21, p. 6) , quando deveria, por exemplo, tomar as providências cabíveis para que o gerente interino executasse a reunião inicial com a Contratada e os fiscais de contrato para esclarecer os principais aspectos da regular execução contratual, notadamente os critérios de medição e fluxo de pagamento, conforme alínea 'd' do item 5.1 do padrão UN-RIO PE-2EA-01571-I "Roteiro para Gerência e Fiscalização de Contratos" (peça 46, p. 159-161) , e também providenciar para que os fiscais e gerentes de contratos efetivos fossem capazes de bem exercer duas atividades.
O Sr. Francisco Neves de Oliveira sustenta que o Padrão UN-RIO PE2EA-01571-I "Roteiro para Gerência e Fiscalização de Contratos" (peça 46, p. 120-206) trata apenas das responsabilidades do gerente de contrato e do fiscal de contrato, não havendo no normativo qualquer dever de agir ao coordenador do serviço próprio de inspeção, função ocupada por ele.
Acrescenta que as funções e as atividades do SPIE (Serviço Próprio de Inspeção de Equipamentos) não tinham qualquer relação com "os critérios de medição e fluxo de pagamento". Explica que não poderia realizar uma reunião inicial com a contratada e os fiscais de contrato para esclarecer os principais aspectos da regular execução, eis que estaria afrontando o normativo aplicável ao contrato, assim como os ditames da Norma Regulamentadora 13 e da Portaria 16/2001 da Petrobras.
A Secretaria de Fiscalização de Infraestrutura de Petróleo e Gás Natural entende que os argumentos não são suficientes para afastar a responsabilidade do então coordenador de inspeção, pois ele teria nomeado os fiscais de contrato e haveria evidências de que esses fiscais se reportavam tecnicamente ao Sr. Francisco Neves (e-mail datado de 18/9/2010, 22/12/2010 e 11/1/2011) acerca dos problemas detectados neste contrato.
Além disso, a Petrobras teria esclarecido que os fiscais, os gerentes e os demais membros do grupo de engenharia de inspeção se reportavam a ele para resolver alguns assuntos técnicos ou eventuais problemas relativos ao contrato.
Nesse cenário, devo concordar com a posição do MPTCU no sentido de que esse auxílio técnico não é suficiente para imputar ao Sr. Francisco Neves a responsabilidade pelos pagamentos indevidos. Ele não estava sequer posicionado no fluxo de pagamentos do contrato, conforme descrito anteriormente.
Como bem esclareceu a Procuradora-Geral, "a atuação desse agente tinha natureza estritamente técnica e não financeira". Dessa forma, "mesmo que se observem fragilidades em aspectos técnicos do ajuste, não se extrai das irregularidades que deram ensejo ao débito imputado às partes a exigibilidade de determinada conduta desse agente, para impedir os pagamentos irregulares, nos moldes contidos na citação da parte".
Em síntese, não é possível estabelecer nexo causal entre a atuação do coordenador de inspeção e os pagamentos por serviços não realizados, inexistentes ou sem assinatura, cuja lisura dependia da análise dos fiscais e dos gerentes de contrato e não dele.
Destaco ainda que o então coordenador de inspeção não foi penalizado no âmbito do processo administrativo instaurado pela Petrobras acerca dos eventos irregulares em discussão nos presentes autos, ao contrário dos primeiros responsáveis.
Posiciono-me, portanto, por acolher, parcialmente, as alegações de defesa do Sr. Francisco Neves de Oliveira, coordenador de inspeção, e julgar regulares com ressalva suas contas, dando-lhe quitação.
Por fim, no tocante a uma possível prescrição da pretensão punitiva deste Tribunal, acolho as análises da unidade técnica. Esclareço que até aqui, tenho adotado o Código Civil como normativo base, em atenção ao Acórdão 1441/2016-TCU-Plenário, que orientou por sua aplicação em incidente de uniformização de jurisprudência.
	Diante do exposto, voto para que seja adotada a minuta de deliberação que ora trago ao exame deste Colegiado.
	
TCU, Sala das Sessões, em 17 de agosto de 2022.
Ministro VITAL DO RÊGO 
Relator